ACORDAO-COMPLETO-2403762

ACÓRDÃO 1635/2020 ATA 23/2020 - PLENÁRIO

VISTOS, relatados e discutidos estes autos que tratam de Tomada de Contas Especial instaurada em observância ao item 9.1 do Acórdão 2948/2011-TCU-Plenário, por meio do qual se determinou a instauração de diversos processos de TCE para apurar a ocorrência de dano ao Erário em contratos relacionados a obras de restauração e conservação rodoviária no estado do Maranhão, sendo que este processo de TCE cuida, exclusivamente, dos indícios de dano ao Erário relativos ao Contrato PG 164/95, firmado a partir de dispensa de licitação conduzida pelo então 15° Distrito Rodoviário Federal do Departamento Nacional de Estradas de Rodagem (15° DRF/DNER) , atual Superintendência do Departamento Nacional de Infraestrutura de Transportes no Maranhão (SR-DNIT/MA) .
ACORDAM os Ministros do Tribunal de Contas da União, reunidos em Sessão do Plenário, em:
9.1. manter o cálculo original do superfaturamento apurado no Contrato PG 164/95, segundo orçamentação de referência realizada, exclusivamente, com base no Sicro 1, por carência técnica para fundamentar a adoção de qualquer resultado que se possa obter por meio do recálculo segundo o Sicro 2;
9.2. enviar os autos à SecexTCE para que avalie, com a maior brevidade possível, a adequação da última proposta de mérito, contida na instrução de peça 85, datada de 19/6/2015, ante o amplo lapso temporal transcorrido entre essa data e a da proposta de encaminhamento da SeinfraRodoviaAviação (3/2/2020) , contida à peça 95, informando que os novos valores obtidos pela aplicação da nova metodologia de cálculo (Sicro 2) não se mostraram confiáveis e, portanto, não infirmam as conclusões anteriores lançadas nos autos que apontam superfaturamento no Contrato PG 164/95, com consequente dano ao erário.

Tomada de contas especial instaurada em razão de irregularidades em contrato que teve por objeto a execução de obras emergenciais de restauração e conservação da rodovia BR222/MA.

Superintendência Regional do DNIT no Estado do Maranhão - DNIT/MT.

3. Interessados/Responsáveis:
3.1. Responsáveis: Benedito Madian Viana de Carvalho (CPF: XXX.976.413-XX); Francisco Augusto Pereira Desideri (CPF: XXX.929.347-XX); Iter Engenharia de Construções Ltda. (CNPJ: 08.730.731/0001-02); José Ribamar Tavares (CPF: XXX.885.043-XX); Raymundo Tarcísio Delgado (CPF: XXX.630.026-XX); Wolney Wagner de Siqueira (CPF: XXX.432.201-XX).

13.1. Ministros presentes: José Mucio Monteiro (Presidente), Walton Alencar Rodrigues, Benjamin Zymler, Augusto Nardes, Aroldo Cedraz, Raimundo Carreiro (Relator), Ana Arraes e Bruno Dantas.
13.2. Ministros-Substitutos presentes: Augusto Sherman Cavalcanti, Marcos Bemquerer Costa, André Luís de Carvalho e Weder de Oliveira.

ACORDAO-COMPLETO-2483551

Acórdão de Relação 1561/2021 - Plenário

Acórdão de Relação

ACORDAO-COMPLETO-2455252

Acórdão 239/2021 - Plenário

RAIMUNDO CARREIRO

Inicialmente, registro que atuo no presente processo por força do art. 152 do Regimento Interno do TCU (RI/TCU) .
2.	Adoto como Relatório, a instrução feita no âmbito da SeinfraRodoviaAviação (peça 95) , a qual obteve a concordância do Diretor e do Secretário (peça 96 e 97) . 
"INTRODUÇÃO
Trata-se de tomada de contas especial - TCE instaurada em observância ao item 9.1 do Acórdão 2948/2011-TCU-Plenário (TC Processo 005.741/2002-0) , da relatoria do Ministro José Múcio Monteiro (peça 1, p. 8, a peça 2, p.38) . 
Nesse item do referido acórdão, o Tribunal determinou a instauração de diversos processos de TCE para apurar a ocorrência de dano ao Erário em contratos relacionados a obras de restauração e conservação rodoviária no estado do Maranhão, quais sejam: PG-073/95, PG-189/95, PG-164/95, PG-146/96. PG-258/96, PG-234/96. PG-233/96, PG-257/96, PG-141/99, PG-249/96 e PG-140/97.
No caso, este processo de TCE cuida, exclusivamente, dos indícios de dano ao Erário relativos ao Contrato PG 164/95, firmado a partir de dispensa de licitação conduzida pelo então 15° Distrito Rodoviário Federal do Departamento Nacional de Estradas de Rodagem (15° DRF/DNER) , atual Superintendência do Departamento Nacional de Infraestrutura de Transportes no Maranhão (SR-DNIT/MA) .
 HISTÓRICO
 O Contrato PG 164/95 (peça 8, p. 37-41) , pactuado no dia 14/12/1995, objetivou a execução de serviços emergenciais de recuperação do corpo estradal na rodovia BR-222/MA, trecho Santa Inês a Açailândia, subtrecho Santa Luzia, km 408,70 ao km 482,57. 
Para a execução da obra, o 15º Distrito Rodoviário Federal do então Departamento Nacional de Estradas de Rodagem (15º DRF/DNER) contratou a empresa Íter de Construções Ltda. (CNPJ 08.730.731/0001-02) , conforme Contrato PG-164/95, no valor de R$ 1.697.129,27 (nov/1995 - peça 8, p. 39) .  
As obras foram executadas entre dezembro de 1995 e janeiro de 1996, tendo sido recebidas mediante termo datado de 23/9/1996 e assinado por servidores da administração contratante, bem como por preposto da empreiteira (peça 9, p. 29) .
No início de 2002, fundamentada no item 8.1 da Decisão 693/2001-TCU-Plenário, a Secex/MA realizou a Fiscalização 35/2002, tendo como objeto diversos contratos firmados pelo então 15° DRF/DNER para execução de obras de restauração e conservação rodoviária no estado do Maranhão. Nessa fiscalização, especificamente em relação ao Contrato PG-164/95, verificou-se a ocorrência de indícios de superfaturamento, estimados, à época, em R$ 146.364,90 (nov/1995 - peça 3, p. 17 e 18) .
Em julho de 2005, em Despacho do então Ministro Marcos Vinícios Vilaça, foi determinado o envio dos autos (que tratam dos diversos contratos auditados) para a então Secretaria de Obras (Secob) para exame da matéria (peça 99, p. 18, TC Processo 005.741/2002-0) .
Em dezembro de 2006, ainda no âmbito do TC Processo 005.741/2002-0, a Secob finalizou suas análises (peça 99, p. 19-50 e peça 100, p. 1-29, TC Processo 005.741/2002-0) , culminando na emissão de parecer confirmando a ocorrência de superfaturamento em diversos contratos, dentre eles o PG164/95. 
Especificamente para esse Contrato PG164/95, a Secob entendeu que cabia reduzir o valor superfaturado de R$ 146.364,90 para R$ 71.430,54 (nov/1995) , o que representa um superfaturamento no percentual de 4,43 % (peça 99, p. 36, TC Processo 005.741/2002-0) , percentual calculado sobre o valor de referência da amostra analisada (99.13% do contrato) , R$ 1.610.866,72. A Secob também informou ser necessária a obtenção de documentos complementares para viabilizar a atualização monetária e o cálculo dos juros de mora dos débitos computados.
A obtenção dos elementos complementares foi autorizada em 25/1/2007, no Despacho do então Relator, Ministro Marcos Vilaça (peça 100, p. 35 - TC Processo 005.741/2002-0) .
De posse de documentos complementares, a Secex/MA elaborou, em 6/9/2007, uma nova instrução (peça 117, p. 37-54; peça 118, p. 1-3 - TC Processo 005.741/2002-0) , na qual propôs a autuação de diversos processos de TCE, inclusive em relação ao Contrato PG-164/95.
Em 11/2/2008, o então Relator, Marcos Vilaça, por meio de Despacho (peça 118, p. 8 - TC Processo 005.741/2002-0) , encaminhou os autos à Secob, para nova análise.
Em 16/4/2009, a Secob emitiu parecer propondo a restituição dos autos à Secex/MA para ajustes na sua instrução (peça 118, p. 9-16 - TC Processo 005.741/2002-0) . Ressalte-se que esses ajustes não tinham relação com as questões referentes ao Contrato PG-164/95.
Depois de uma nova instrução da Secex/MA, datada de 14/7/2009 (peça 120, p. 46-59 - TC Processo 005.741/2002-0) , e de parecer do Ministério Público Junto ao TCU, de 2/12/2009 (peça 120, p. 62 - TC Processo 005.741/2002-0) , o Tribunal, por meio do Acórdão 2948/2011-TCU-Plenário, Ministro Relator José Múcio Monteiro (peça 1, p. 8, a peça 2, p. 38) , determinou a conversão do TC 005.741/20020 em onze processos apartados de Tomada de Contas Especial, dentre esses consta o presente processo.  
Neste novo processo, e após a prolação do Acórdão 2948/2011-TCU-Plenário, foram feitas as citações. Em 19/8/2014, depois de transcorrido longo ciclo de comunicações após o Acórdão 2948/2011-TCU-Plenário, a Secex/MA emitiu instrução de mérito (peça 67) . 
Não obstante, em despacho de 18/3/2015 (peça 78) , o Ministro José Múcio Monteiro ordenou que este processo de TCE voltasse à origem para exame, devido a novos elementos (peça 77) , subscritos pelo representante legal do Sr. Wolney Wagner de Siqueira.
As novas análises da Secex/MA, datadas de 19/6/2015 (peça 85) , refutaram a defesa apresentada à peça 77, mantendo o mérito no processo nos termos da peça 67. O Ministério Público junto ao TCU elaborou parecer, em 24/9/2015, manifestando-se de acordo com as análises da Secex/MA (peça 88) . 
Em que pese essa proposta de mérito no processo, o Ministro Relator, José Múcio Monteiro, determinou em Despacho de 3/7/2017 (peça 91) a reavaliação do valor do débito, tendo em vista as considerações apresentadas no âmbito do TC Processo 041.551/2012-5 - TCE autuada em decorrência do Acórdão 2948/2011-TCU-Plenário em razão de irregularidades no Contrato PG 146/96 -, no qual a obra foi analisada tendo o Sicro 2 como referência. Transcreve excerto desse despacho (peça 91, p. 2) :
"24. Para comprovar sua tese, a empresa apresenta comparativo entre preços contratados e preços paradigma obtidos por meio da deflação dos valores constantes do Sicro 2 de outubro/2000 (primeira publicação) para abril/1996 (data-base do contrato) , a partir de índices referentes a serviços rodoviários (terraplenagem e pavimentação) , e considerando os mesmos percentuais de BDI adotados pela Secob em suas análises (peça 62, pp. 29-35) .
25. Como resultado, o orçamento do Contrato PG 146/1996 passou a apresentar desconto global, em vez do sobrepreço originalmente apontado. Conforme conferência de cálculos realizada por minha assessoria e anexada à peça 101, tomando por base os quantitativos executados, o sobrepreço de cerca de R$ 323 mil em relação ao Sicro 1 se transformou em desconto aproximado de R$ 590 mil.
26. À vista disso, a despeito de a retroação de preços em largos períodos de tempo ser desaconselhada, ante a possibilidade de se introduzirem graves distorções nos valores, forçoso concluir que a discrepância entre os resultados gera fundadas dúvidas quanto à confiabilidade do valor do débito quantificado com base no Sicro 1. 
27. É que tal diferença não decorre apenas de prováveis distorções nos preços, mas também de alterações nas composições de custos de serviços relevantes do orçamento, a exemplo dos itens de escavação carga e transporte de solos, compactação de aterros a 95% proctor normal, mistura areia-asfalto usinada a quente (AAUQ) , recomposição de revestimento com AAUQ, reforço do subleito, sub-base e base de solo estabilizado granulometricamente sem mistura. Tais diferenças residem na inclusão de equipamentos adicionais, na adoção de parâmetros de produtividade distintos, e na alteração de quantitativos de mão de obra, consoante se observa do confronto entre as composições de preços unitários acostadas às peças 3 a 5 (Sicro 1) e às peças 63 e 64 (Sicro 2) .
28. Acerca das diferenças nas metodologias de execução de serviços do Sicro 1 e do Sicro 2, vêm a propósito destacar as considerações apresentadas quando da prolação do Acórdão 1607/2015-TCU-Plenário [TC Processo 006.322/2005-2], em que também se discutiu a existência de sobrepreço em contrato de obras rodoviárias firmado em 1996. Pela clareza e pertinência ao caso sob análise, transcrevemos a seguir o excerto do voto condutor, da lavra do insigne Ministro Benjamin Zymler:
27. Pois bem, os recorrentes argumentam que a metodologia de execução constante do Sicro-2 refletiria melhor a situação da obra e, portanto, pugnam que seja adotado esse sistema como referencial de preços.
[...]
29. Busca-se, então, saber qual sistema reflete melhor os serviços executados na obra.
30. Como visto, o Sicro-2 buscou aperfeiçoar o Sicro-1 sanando omissões e incorporando novas tecnologias existentes no mercado. Acontece que essas novas tecnologias não surgiram com o advento do Sicro-2, pois já existiam previamente. Ou seja, o novo sistema apenas incorporou práticas já existentes no mercado e corrigiu inconsistências e omissões que existiam no sistema anterior.
[...]
32. Outrossim, veja-se que, em 1998, apenas se constatou a necessidade de atualização do sistema, o que permite a conclusão que antes dessa data as metodologias construtivas já espelhavam uma realidade diversa daquela do Sicro-1.
33. Em sendo assim, não é desarrazoado supor que as obras de engenharia aqui tratadas tenham utilizado as metodologias previstas no Sicro-2.
30. Não se descuida que a Secob tenha feito ajustes nas composições do Sicro 1 com vistas a buscar retratar o mercado da forma mais fidedigna possível (redução de produtividade nas composições dos serviços de restauração, a adoção de preços de brita comercial, em vez de brita produzida, e a adoção de taxas de BDI usuais à época, descontando-se, no caso de serviços de construção e restauração, o percentual relativo à mobilização e desmobilização, uma vez que o critério para escolha das empreiteiras a serem contratadas emergencialmente era o de já estarem prestando serviços nas proximidades dos trechos a serem recuperados) . Entretanto, é de se reconhecer a possibilidade de que as metodologias executivas reproduzidas nas composições de serviço do Sicro 1 não fossem condizentes com as que foram efetivamente adotadas na execução do Contrato PG 146/1996. 
30. Nessa esteira, para dirimir as dúvidas acerca da efetiva existência de sobrepreço no Contrato PG 146/1996, e à luz do disposto no art. 210, § 1º, inciso II, do Regimento Interno do TCU, afigura-se pertinente realizar análises complementares, de modo a aplicar, nas composições do Sicro 2, os preços dos insumos pesquisados no âmbito do Sicro 1, expurgando-se, assim, as indesejadas distorções derivadas da deflação de preços (grifo do original) .
Antes de dar início à análise requerida, e em que pese o TCU, por meio do Acórdão 1607/2015-TCU-Plenário (relator Ministro Benjamin Zymler) , ter deliberado pela possibilidade de se recalcular a obra objeto do TC Processo 006.322/2005-2 utilizando o Sicro 2, vale registrar que, naquele caso concreto, esta unidade técnica se manifestou pela improcedência de tal metodologia. Transcreve-se excerto da instrução de peça 138, p. 3, do TC Processo 006.322/2005-2:
6.3	. Desse modo, verifica-se que o Sicro1 estava em vigência na época da elaboração do orçamento que balizou a licitação das obras relativas ao Contrato 067/96-DER/RO (março/1996) , como também na própria licitação do empreendimento (março/1996) . Da mesma forma, o Sicro1 estava vigente no período em que foram realizadas 75% das medições (12 de 16 medições) e na execução de praticamente a metade dos serviços objeto do contrato em análise (1ª a 12ª medições - março/1997 a junho/2000) . Diante disso, não se vislumbra, de maneira indiscutível, que as tecnologias de execução de obras rodoviárias e os métodos construtivos rodoviários, considerados pelo DNER/DNIT no Sicro2, a partir de outubro/2000, tenham sido utilizados na execução do Contrato 067/96-DER/RO. 
6.4.		De todo o exposto, avalia-se que não se mostra tecnicamente aceitável proceder a verificação de superfaturamento no âmbito do Contrato 067/96-DER/RO com base em parâmetros estabelecidos no Sicro2 (grifado) .
Como visto, o parecer desta unidade técnica no sentido da não aplicabilidade de parâmetros do Sicro-2 naquele caso em análise fundamentou-se sobretudo no fato de as obras terem sido licitadas em período de vigência do Sicro 1, bem como em razão de significativa parte das obras terem sido executadas antes da vigência do Sicro 2. No entendimento desta unidade técnica, esses dois fatores em conjunto não permitiriam concluir, sem sombras de dúvidas, que teriam sido empregadas as tais novas tecnologias existentes no mercado, que fundamentaram o desenvolvimento do Sicro-2.
Discordando do parecer desta unidade técnica, o Exmo. Ministro Benjamin Zymler avaliou que em razão de mais da metade dos serviços terem sido realizados sob a vigência do Sicro 2 seria razoável admitir que as supostas novas tecnologias existentes no mercado teriam sido empregadas nas obras discutidas naqueles autos.  Tal entendimento pode ser verificado no voto que fundamentou Acórdão 1607/2015-TCU-Plenário, conforme o excerto a seguir (TC Processo 006.322/2005-2, peça 150, p. 5) :
31. No caso em tela, verifica-se que a execução de mais da metade dos serviços ocorreu na vigência do Sicro-2. Caso se considere que a partir de 1998 já foi detectada a necessidade de serem consideradas no sistema novas tecnologias empregadas na execução de obras rodoviárias, verifica-se que significativa parte dos serviços executados ocorreu no bojo da realidade que seria retratada pelo Sicro-2.
 (...) 
33. Em sendo assim, não é desarrazoado supor que as obras de engenharia aqui tratadas tenham utilizado as metodologias previstas no Sicro-2. (grifos nossos) 
Note-se que o conteúdo do voto proferido pelo Exmo. Ministro Benjamin Zymler serviu de fundamento para o MP/TCU apresentar seu entendimento no sentido da razoabilidade de se recalcular o débito apontado nestes autos, utilizando-se de parâmetros do Sicro-2 (peça 91, p. 2) . 
Sendo assim, tendo em vista que as determinações exaradas pelo Ministro José Múcio Monteiro, em seu Despacho de 3/7/2017 (peça 91) , fundamentaram-se nas considerações do parecer MP/TCU no âmbito do TC Processo 041.551/2012-5, as análises constantes do Exame Técnico a seguir também levam em conta o conteúdo do voto proferido pelo Exmo. Ministro Benjamin Zymler (Acórdão 1607/2015-TCU-Plenário) , de maneira a avaliar a pertinência técnica de se utilizar parâmetros do Sicro 2 na análise orçamentária deste caso concreto.
Nesse sentido, o Exame Técnico a seguir traz, primeiramente, uma contextualização sobre os sistemas de referência de orçamentação de obras rodoviárias, para, depois disso, apresentar a análise orçamentaria requerida no Despacho de 3/7/2017 (peça 91) . 
EXAME TÉCNICO 
I - Sistema de referência mais adequado ao caso concreto - Contextualização 
I.1. A temporalidade dos sistemas de referência
Nos termos do Manual de Custos Rodoviários - Volume 1 - DNIT/2003, o Sistema de Custos Rodoviários - Sicro foi criado, em 1992, pelo extinto Departamento Nacional de Estradas de Rodagem - DNER, a partir dos dados constantes do Manual de Composições de Custos Rodoviários. Por sua vez, esse manual foi lançado, também pelo DNER, em 1972, cujo objetivo foi uniformizar as definições básicas e estabelecer normas para a preparação de orçamentos de projetos rodoviários em seus diversos níveis, planos diretores, estudos de viabilidade e projetos finais de engenharia. 
A partir de 1998, levando-se em conta a necessidade de serem consideradas no sistema novas tecnologias empregadas na execução de obras rodoviárias, bem como a atualização de métodos construtivos rodoviários, o DNER iniciou, então, uma modernização e complementação do Sicro, que passou a se chamar Sicro 2.
Na versão Sicro 2, foram introduzidos novos equipamentos, acrescentadas novas composições de custos e revisadas as composições já existentes na versão anterior do sistema. 
Essa atualização e reestruturação foi finalizada em outubro/2000, quando o sistema passou a disponibilizar relatórios de custos periódicos, referenciados aos estados de São Paulo, Rio de Janeiro, Minas Gerias, Rio Grande do Sul e às regiões Norte, Nordeste, Centro-Oeste e Sul (http://www.dnit.gov.br/custos-e-pagamentos/sicro/manuais-de-custos-de-infraestrutura-de-transportes/manuais-de-custos-de-infraestrutura-de-transportes) .
Em 2017, foi implantada uma nova versão do sistema, denominada Novo Sicro, a qual teve como objetivo promover uma revisão ampla do sistema de referência, abrangendo, entre outros, a elaboração de novas composições de custos unitários, a revisão das composições já existentes, a atualização da composição do Lucro e Despesas Indiretas (LDI) , a adoção de uma nova abordagem sobre orçamentação de administração local, bem como sobre a influência da economia de escala, além de trazer uma nova metodologia para pesquisas de salários e para a aferição dos custos operacionais das máquinas.
Percebe-se, com esse histórico, que os sistemas de referência de custos de obras, em especial o Sicro, mantêm a tônica da temporalidade. Ou seja, de tempos em tempos, esses sistemas são alterados de modo a fazer frente às novas normas, avanços tecnológicos, contexto socioeconômico e outros. A esse respeito, vale transcrever trecho do relatório que fundamentou o Acórdão 2511/2015-TCU-Plenário (Relator: Ministro-Substituto André de Carvalho) 
119. Podem, ainda, ser acrescidas algumas considerações: é sabido que um dos atributos de um orçamento é a sua temporalidade. Consoante publicação da Editora PINI:
'Atributo da Validade Temporal - O orçamento tem a sua validade associada a uma data, com previsões para um determinado período. Novas associações a datas e períodos de previsão deverão incorporar novos parâmetros e a necessidade de realizar ajustes financeiros. Normalmente as razões podem ser identificadas com o que a seguir está anotado:
a) flutuação nos preços dos insumos ao longo do tempo;
b) alteração na alíquota ou criação de novos impostos ou encargos;
c) mudanças e inovações tecnológicas;
d) novos cenários econômico-financeiros; e
e) novos cenários gerenciais.
O atributo da Validade Temporal impõe vida ao orçamento. Requer atualização, coloca-o como instrumento de aferição, na perspectiva indispensável da Gestão de Custos da obra'.
120. Ou seja, a adequação do orçamento com data posterior não é somente função da correção monetária. Não devem ser desprezados a flutuação individual no preço de algum insumo, as modificações no cenário sócio-econômico e mesmo as inovações tecnológicas e obsolescência de equipamentos a alterar suas produtividades, os custos de propriedade e diversos outros componentes de custo. Todas estas condicionantes devem ser igualmente agregadas na nova avaliação de preço.
121. A confrontação do orçamento contratado com outro elaborado com parâmetros de custo de ago/2004, mais de 8 anos após, é pois imprópria para aferição de adequação da proposta das empresas. As correções de preços por índices em datas demasiadamente longas não conseguem clonar as exatas condições da obra à época da assinatura do contrato. Tais comparações só mascaram o claro sobrepreço no contrato quando comparado a paradigmas na época da contratação. (grifado) 
Dessa forma, na orçamentação das obras públicas, como regra, mostra-se adequado utilizar sistemas de referência que estejam vigentes na época em que ocorreram as fases de planejamento e contratação garantindo tanto para o contratado quanto para a Administração a validade das premissas pactuadas na época da realização do negócio. Afora essa situação, se a execução da obra também ocorreu durante a vigência do mesmo sistema de referência que subsidiou a contratação, reforça-se ainda mais a prevalência do sistema de referência original.
De outro modo, no processo de orçamentação de um empreendimento, a adoção de versões de um sistema de referência disponibilizadas depois da conclusão desse empreendimento (fase pós-obra) , no geral, pode prejudicar a representatividade dos valores orçados, haja vista a possibilidade de os pressupostos considerados na versão do sistema de referência adotado não serem válidos na época em que obra a em questão foi licitada e contratada, como cenários econômico-financeiro, inovações tecnológicas, obsolescência de componentes e alíquotas de impostos. 
Dito isso, vale relembrar que o contrato PG 164/95 (peça 9, p. 20-23) , em análise neste processo, foi pactuado no dia 14/12/1995 e que as respectivas obras e serviços foram executadas no próprio dezembro de 1995 e janeiro de 1996 (peça 9, p. 29) .
Assim, para o caso em análise, como a obra foi planejada, contratada e executada na vigência do Sicro 1, a melhor análise que se possa fazer para fins de referência dos valores do empreendimento seria manter a aplicação do sistema Sicro 1. 
Cabe observar também que a obra foi realizada bem antes da constatação de que o sistema necessitava de ajustes face a novas tecnologias, ocorrida em 1998, conforme lembrado no voto que fundamentou o Acórdão 1607/2015-TCU-Plenário.
Nesse passo, revela-se próprio consignar que a utilização de diferentes edições dos sistemas referenciais, em especial do Sicro, para realizar a orçamentação de uma mesma obra proporciona invariavelmente a obtenção de valores não coincidentes, até mesmo com significativas diferenças, como será visto no transcorrer desta instrução. Esse fato conduz a situações de insegurança jurídica tanto para Administração quanto para os jurisdicionados, por não possibilitar uma definição precisa do valor de referência da obra.
I.2 - Jurisprudência do TCU
Antes de apontar trechos de votos condutores de acórdãos do TCU, que em conjunto formam a jurisprudência desta Corte de Contas a respeito do tema em exame, vale de pronto transcrever excerto do parecer do MP/TCU referente ao Acórdão 278/2008-TCU-Plenário (Relator: Ministro-Substituto Marcos Bemquerer) (TC Processo 005.171/2001-9, peça 90, p. 37-38) , verbis:
Com as vênias de estilo, também dissente o Ministério Público da assertiva (...) de que "qualquer comparativo que venha a apurar a ocorrência, ou não, de sobrepreço, há que ser necessariamente elaborado segundo a última tabela Sicro disponível, visto que o Sicro é um sistema que se encontra em permanente correção e ajustes relevantes (na tabela anexa, vide o acréscimo à tabela do Sicro que se manteve por todo ano de 2004) ". 
Embora se possa admitir, com base no julgado do STJ colacionado pela empresa, que as normas de ordem pública, entre as quais se inserem as de direito econômico, têm aplicabilidade imediata, não se pode querer adotar, como quer a empresa vertente, valores da tabela do Sicro de 2003 para avalizar preços contratados no ano de 2000, sob pena de se subverter a data-base das ocorrências e inviabilizar a comparação com os preços efetivamente vigentes à época da contratação. Embora as normas de ordem pública sejam de imediato aplicáveis aos processos em curso, somente incidem sobre os atos praticados a partir do momento em que se tornam obrigatórias, sem alcançar, todavia, os atos consumados sob o império da legislação anterior, uma vez que tais normas não são dotadas de efeito retroativo. (grifado) 
Na mesma linha de raciocínio desse parecer do MP/TCU, há jurisprudência recente desta Corte de Contas tratando de situações em que empresas estariam interessadas no cálculo da obra segundo sistema de referência distinto daquele que embasou a contratação. 
Primeiramente, cita-se o TC Processo 011.755/2011-4, que trata da Implantação do Complexo Hidrelétrico São Bernardo - SC. Nesse processo, por meio do Voto condutor do Acórdão 1194/2018-TCU-Plenário - Relator: Ministro Substituto Augusto Sherman, prolatou-se o que segue:
51.	 Em conclusão, os referenciais do controle devem ser condizentes com aqueles existentes no período em que ocorreram os fatos objeto do controle. Assim não cabe o uso de novas referências, tal como o Novo Sicro, fazendo-o retroagir a situações anteriores, em que outras referências, como o Sicro-2 e, eventualmente, o Sinctran, balizavam os orçamentos elaborados para contratação de obras públicas. Não fosse assim, haveria a oportunidade para que custos anteriormente não previstos nos sistemas referenciais, mas que eram de conhecimento do particular e, de alguma forma, compensados em suas propostas, viessem a ser admitidos como custo adicional em razão de o novo sistema de referência vir a explicitá-los, beneficiando indevidamente o particular.
52. Vale lembrar que o Dnit, em sua publicação Informativo Sicro 1/2017, fez constar a seguinte ressalva quanto a utilização de diferentes sistemas, como o Novo Sicro e o Sicro-2, para a elaboração de orçamentos:
"É imprescindível destacar que os novos orçamentos a serem elaborados, a partir da divulgação do mês-base de janeiro de 2017, não devem utilizar, sob nenhuma circunstância, composições de custos e parâmetros de sistemas diferentes, ou seja, Sicro 2 ou novo Sicro, sob risco de ocorrência de graves distorções em função dos tratamentos diferenciados dados aos custos diretos e indiretos nos referidos sistemas." 
53. Assim, da mesma forma que não deve haver a utilização simultânea de diferentes sistemas de custos para a preparação de orçamentos, entendo que também não deve haver utilização simultânea desses sistemas para efeito de controle, sob risco de se incorrer nas graves distorções mencionadas.
54.	 Ademais, querer rever a metodologia então existente, como propõe a unidade técnica, cria um precedente de grande repercussão no controle exercido por este Tribunal. Por um lado, ensejaria que a mesma revisão fosse realizada em todos os processos em andamento que envolvem a apuração de sobrepreços calculados com base nos custos referenciais do Sicro-2 ou do Sinctran; por outro, daria aso para que, nas tomadas de contas especiais já julgadas em que foram imputados débitos decorrentes de superfaturamentos com referência naqueles sistemas, fossem interpostos recursos de revisão pleiteando a reanálise em confronto com o Novo Sicro. Se fosse o caso de se rever uma injustiça, não haveria como o Tribunal se furtar a encarar essa tarefa. Penso não haver, entretanto, fundamentos para essa revisão, ante os motivos que alinhei acima.
Também vale citar o voto que fundamentou o Acórdão 2751/2018-TCU-Plenário, do Exmo Ministro Benjamin Zymler, que tratou de obras do 2° Lote da Ferrovia Norte Sul, no qual ficou assente o vínculo entre o sistema de preço adotado e a data da celebração do negócio jurídico. 
Em acréscimo a tal fundamentação, friso aos embargantes que o exame deve ocorrer à luz dos paradigmas de preço de mercado existentes no momento da celebração do negócio jurídico, e não de uma data aleatória ou com base em um sistema referencial inexistente à época dos fatos, como querem os recorrentes. Foi naquele cenário - e não neste - que as licitantes tiveram oportunidade de apresentar suas propostas comerciais, levando em consideração tanto a estrutura do orçamento da contratação quanto as normas e os manuais existentes à época para a formação de preços. Dito de outro modo, é importante analisar a realidade e o contexto da origem da avença para que assim não haja distorções e pagamentos em duplicidade. (grifado) 
Por último, cita-se o voto que fundamentou o Acórdão 1624/2018-TCU-Plenário, também do Ministro Benjamin Zymler, obras de adequação da BR-101/NE, onde também ficou assente o vínculo entre o sistema de preço adotado e a data da celebração do negócio.
As bases contratuais, incluindo a metodologia de orçamentação, os equipamentos utilizados e o patamar de BDI, foram fixados no momento da assinatura da avença. Assim, é impertinente a pretensão dos embargantes de que os preços referenciais utilizados pelo TCU em suas análises contemplem o melhor de cada um dos cenários (...) 
Nota-se que o Tribunal, nessas três ocasiões, denegou de forma clara a intenção de recálculos de orçamentos segundo sistemas de referência distintos do originalmente contratado. 
Esse conjunto de decisões do TCU indica que a efetivação de recálculos de orçamentos segundo sistemas de referência distintos do originalmente contratado viabiliza o surgimento de distorções de análise, que, em última instância, podem mascarar a ocorrência de um superfaturamento indiscutível.
Tal conclusão serve para o caso concreto tratado nestes autos, ainda mais considerando que a primeira versão do Sicro 2 (outubro/2000) só foi disponibilizada mais de cinco anos depois de o Contrato PG 164/95 ter sido formalizado e também concluído. 
Diante do exposto, entende-se tecnicamente frágil e impróprio utilizar o Sicro 2 para avaliar possível existência de superfaturamento nas obras do Contrato PG 164/95. 
I.3 - A hipótese de retroação dos custos de referência por índices de inflação
Segundo parecer do MP/TCU (peça 91, p. 1) , a empresa executora das obras confrontou os preços contratados com preços ditos paradigma, obtidos com a deflação dos valores constantes do Sicro 2 de outubro/2000 (primeira publicação) para abril/1996 (data-base do contrato) , concluindo pela inexistência do sobrepreço apontado. 
Ocorre que no referido parecer (peça 91, p. 1) , há texto do mesmo Parquet expondo que não se pode "aceitar de plano a conclusão fundada na mera retroação de valores, uma vez que o longo período de tempo introduz grande imprecisão nesse tipo de procedimento (...) ".
 De fato, verifica-se que o procedimento de retroagir preços para grandes lapsos temporais pode acarretar distorções decorrentes da variabilidade dos índices de deflação, originando preços retroagidos que não espelham, com fidedignidade, aqueles de mercado vigentes à época da contratação. Tal assertiva encontra suporte em posicionamento jurisprudencial do TCU, por exemplo, Acórdão 1.317/2006 (Relator: Ministro Ubiratan Aguiar) , 278/2008 (Relator: Ministro Substituto Marcos Bemquerer) , 2.127/2006 (Relator: Ministro Substituto Augusto Sherman) , 1.667/2011 (Relator: Ministro Ubiratan Aguiar) e 1.922/2011 (Relator: Ministro Valmir Campelo) , todos do Plenário. 
Acrescente-se que, no caso concreto tratado nestes autos, a retroação de preços do Sicro 2 para a data-base do contrato representaria aplicar os índices de correção de outubro/2000 (início da vigência do Sicro 2) a novembro/1995 (data-base do Contrato PG 164/95) , período relativamente longo, de mais de cinco anos, representando possibilidade real de distorções no preço de referência da obra. 
Diante do exposto, tal qual o MP/TCU, entende-se tecnicamente frágil e impróprio retroagir os preços de referência obtidos a partir do Sicro 2 para fins de avaliar possível existência de superfaturamento nas obras do Contrato PG 164/95.
I.4 - A hipótese de utilização de um sistema híbrido de orçamentação
Em decorrência de a retroação de valores não se mostrar tecnicamente adequada, haveria ainda a possibilidade de se utilizar as composições de preço unitário - CPU do sistema Sicro 2 e inserir nestas os custos dos insumos datados da época da contratação da obra, novembro/1995, quando vigia o Sicro 1. Dessa forma, seria feito um sistema híbrido para a orçamentação da obra.
Enfatize-se que mesmo no caso de formação de um sistema híbrido, a orçamentação de referência vai depender sempre de adaptações e inferências ou considerações que inequivocamente culminarão em fragilidades nos cálculos. Não sem razão, nos casos envolvendo o Novo Sicro e o Sicro 2, o DNIT, por meio do Informativo Sicro 1/2017, fez constar a seguinte ressalva quanto à utilização de diferentes sistemas para a elaboração de orçamentos:
É imprescindível destacar que os novos orçamentos a serem elaborados, a partir da divulgação do mês-base de janeiro de 2017, não devem utilizar, sob nenhuma circunstância, composições de custos e parâmetros de sistemas diferentes, ou seja, Sicro 2 ou novo Sicro, sob risco de ocorrência de graves distorções em função dos tratamentos diferenciados dados aos custos diretos e indiretos nos referidos sistemas. 
Especificamente para os sistemas objeto desta instrução, Sicro 1 e Sicro 2, há concepções distintas que podem distorcer os resultados quando se tenta passar de um sistema de referência para outro. Por exemplo, citam-se as dificuldades a serem superadas na escolha do tipo de composição de preço a ser utilizada, considerando os grandes grupos de orçamentação desses dois sistemas:
Sicro 1 - Construção, Contratada, Delegada e Sinalização;
Sicro 2 - Construção, Conservação, Sinalização e Restauração.
Vê-se que a arquitetura do Sicro 1 é diversa da arquitetura do Sicro 2. Assim, transferir, por exemplo, um orçamento de uma obra do tipo "Contratada" ou "Delegada", originalmente calculada segundo Sicro 1, para o Sicro 2 pode culminar em fragilidades ou distorções nos cálculos, pois é possível que não se tenha elementos para definir em qual grande grupo do Sicro 2 (Construção, Conservação, Sinalização e Restauração) essa obra deve ser enquadrada. Isso porque os sistemas não são perfeitamente compatíveis. Nesse caso, decisões chave a serem tomadas para se fazer o recálculo poderão estar eivadas de fragilidades, por serem subjetivas e carentes de embasamento técnico robusto o bastante para a sua validade.
Pode-se citar também outras diferenças de concepção que fragilizam a adoção de sistemas híbridos de orçamentação. Por exemplo, enquanto no Sicro 1, o custo improdutivo dos equipamentos contempla depreciação e mão de obra, no Sicro 2, o custo improdutivo dos equipamentos considera somente mão de obra. 
Nesse caso, ao se fazer a reanálise do orçamento de uma obra originalmente calculada segundo o Sicro 1 para o Sicro 2, é razoável e tecnicamente justificável que o custo de depreciação dos equipamentos seja desconsiderado. Mas, porventura, outra interpretação pode ser dada na medida em que não há normativos ou qualquer outro trabalho oficial que preveja essa relação de intercâmbio entre o Sicro 1 e o Sicro 2. 
Como se pode ver, o ato de se elaborar um sistema híbrido de referência pode desencadear diversos elementos fragilizadores do resultado final de cálculo de orçamento. Tal situação pode trazer consequências deletérias às partes de uma relação processual no âmbito do TCU, ocasionadas pela ausência dos pressupostos de certeza do valor orçado.
Afora a situação tratada retro, há de se lembrar que a utilização de um sistema híbrido de orçamentação resolve tão somente a questão relacionada à retroação dos custos dos insumos, equipamentos e mão de obra. Outras eventuais fragilidades continuarão a existir, como a utilização de sistema de referência posterior à contratação da obra e até mesmo posterior a sua execução, carregando consigo toda a nova sistemática de cálculo, alterações tecnológicas, novos cenários econômicos-financeiros etc.     
Esses pormenores fazem com que a utilização de sistema híbrido de referência para orçar a obra tratada nestes autos também já esteja eivada de fragilidade. Note-se que situação do caso em exame se enquadra perfeitamente nas hipóteses que fizeram o TCU denegar a viabilidade da utilização de sistemas de referência posteriores à obra, conforme acórdãos já citados nesta instrução: Acórdão 1194/2018-TCU-Plenário (Relator: Ministro Substituto Augusto Sherman) , Acórdão 2751/2018-TCU-Plenário (Relator: Ministro Benjamin Zymler) e Acórdão 1624/2018-TCU-Plenário (Relator: Ministro Benjamin Zymler) .
I.5 - Conclusão quanto ao sistema de referência mais adequado ao caso concreto
Como demonstrado retro e nos termos da jurisprudência desta Corte, nenhum dos cálculos possíveis de serem feitos atendem com plenitude aos requisitos técnicos e legais para que seja possível apontar o valor calculado como coerente e livre de fragilidades. Mais: qualquer um deles já contém o vício original de se utilizar um sistema de referência cuja vigência teve início em data posterior à contratação da obra e até mesmo posterior a sua completa execução. 
Assim, entende-se que, neste caso concreto, mostra-se desarrazoada a utilização de dados obtidos em orçamentação efetivada com sistema de preço diverso do Sicro 1. Contudo, em atendimento ao disposto no Despacho do Exmo. Relator, de 3/7/2017 (peça 91) , nos itens a seguir apresenta-se a reavaliação do valor do débito para a obra do contrato PG 164/95 tendo o Sicro 2 como referência e os custos dos insumos da época da licitação (nov/1995) , momento em que vigia o Sicro 1. 
II - Análise do orçamento
Inicialmente, cabe explicitar as datas-chave relativas ao empreendimento em análise, as quais servirão como elementos fundamentais no exame que segue. 
Tabela 1-A: Datas contratuais.
	Obra
	BR-226/MA

	Data de assinatura do contrato
	Dez/1995

	Data-base
	Nov/1995

	Execução
	Dez/1995 a Jan/1996

Fonte: peça 9, p. 29.
Conforme dito anteriormente, essas datas indicam que o único sistema de referência que deveria ser utilizado é, de fato, o Sicro 1, que vigeu de 1992 a setembro de 2000, quando foi substituído pelo sistema Sicro 2, cuja primeira tabela datou de outubro de 2000. Isso porque os serviços foram planejados, contratados e executados exclusivamente durante a vigência do Sicro 1. Desse modo, pressupõe-se que as obras foram realizadas com o emprego de técnicas, equipamentos, tecnologia, tributos e normativos disponíveis na época do Sicro 1. Contudo, como já registrado retro, o recálculo desta obra será realizado tendo o Sicro 2 como referência a fim de cumprir determinação constante do Despacho do Exmo. Relator, de 3/7/2017 (peça 91) .
II.1 - Novas premissas de cálculo
II.1.1. Utilização de preços de insumos da época da data-base do contrato
A orçamentação da obra relativa ao Contrato PG 164/95 com o emprego de preços de insumos à época da data-base da avença pode ser efetivada a partir de duas metodologias de cálculo já detalhadas nesta instrução: retroação dos custos de referência por índices de inflação e utilização de um sistema híbrido de orçamentação.
Conforme já detalhado no item I.3 deste Exame Técnico, a eventual retroação dos valores de referência do Sicro 2 de outubro de 2000 para novembro de 1995 seria tecnicamente frágil e imprópria, uma vez que tal procedimento acarreta distorções nos valores calculados, conforme entendimento já consolidado desta Corte de Contas. Diante disso, buscou-se viabilizar o recálculo da obra segundo o Sicro 2 a partir da utilização de um sistema híbrido de orçamentação, em que pesem as fragilidades inerentes a essa metodologia, relatadas no item I.4 deste Exame Técnico.
Por meio do sistema híbrido de orçamentação, utilizam-se as composições do Sicro 2 em conjunto com os custos dos insumos cotados à época da contratação da obra, momento em que vigia o Sicro 1. Nesse caso, há a fusão de composições do Sicro 2 com preços de insumos da época do Sicro 1. Apesar de suas fragilidades, essa metodologia de cálculo já foi considerada satisfatória pelo TCU em situações específicas, a exemplo do caso tratado no TC Processo 006.322/2005-2, considerando as peculiaridades inerentes a esse caso concreto. 
II.1.2. Utilização de CPUs do Sicro 2 que melhor espelhem as CPUs do Sicro 1 
Como premissa dos cálculos desta instrução, optou-se por utilizar as CPUs do Sicro 2 que melhor se adequassem, em termos da patrulha mecânica, às CPUs do Sicro 1. Ou seja, entre duas composições do Sicro 2 que representem a realização de um mesmo serviço, adotou-se a CPU que mais se aproximava, em termos de patrulha mecânica (equipamentos envolvidos na realização do serviço) , às CPU previstas no momento da celebração do Contrato PG 164/95.
É válido registrar que, mesmo utilizando as CPUs que melhor se adequam às CPUs do Sicro 1, essa premissa ainda conduz à utilização de equipamentos previstos no Sicro 2 que não guardam qualquer relação com o disposto no Sicro 1. Citam-se, por exemplo, os seguintes casos: 
Tabela 2: Equipamentos que se diferenciam em cada composição
	Serviço
	Equipamento Sicro 1
	Equipamento Sicro 2

	Escavação e carga de material de jazida para recomposição
	-
	Motoniveladora caterpillar 120 HP

	Corpo de bueiro simples tubular de concreto D=1,00 m
	-
	Caminhão carroceria de madeira; Caminhão basculante 15 t;      Caminhão carroceria com guindaste.

	Boca de bueiro simples de concreto D=1,00 m
	-
	Caminhão carroceria de madeira; Caminhão basculante 15 t.

	Sub-base solo estabilizado granul. sem mistura; e
	-
	Rolo pé de carneiro autopropelido.
Caminhão basculante 15 t.

	Base solo estabilizado granul. sem mistura. 
	-
	Rolo pé de carneiro autopropelido.
Caminhão basculante 15 t.

Fonte: CUP, peça 94.   
Nos exemplos mostrados na Tabela 2, retro, verificam-se casos em que as CPUs do Sicro 2 consideram o emprego de determinados equipamentos, enquanto que as correspondentes CPUs do Sicro 1 não preveem sua utilização. Nesses casos, fica patente a incompatibilidade entre as premissas de cálculo do Sicro 2 em relação ao Sicro 1. 
II.1.3. Adicional de mão de obra
Por meio da Instrução de Serviço IS/DG 15/2006, o DNIT determinou a inclusão de um valor adicional ao custo da mão de obra nas composições de preço unitário do Sicro 2. Esse valor adicional foi incluído para cobrir as despesas com EPI (equipamentos de proteção individual) , transporte, alimentação e ferramentas. O denominado adicional de mão de obra foi inserido nas CPUs considerando os seguintes percentuais:
em composições de serviços com a utilização de ferramentas: 20,51%;
em composições de serviços sem a utilização de ferramentas: 15,51%.
De modo a considerar essa despesa no caso em exame nestes autos, esses percentuais foram incluídos nas composições do Sicro 2 que subsidiam esta instrução.
II.2. Premissas de cálculo já acatadas pelo Tribunal e mantidas nesta instrução
Em razão de neste processo, e no TC Processo 005.741/2002-0, já ter ocorrido diversos procedimentos de contraditório e ampla defesa, parte dos argumentos apresentados pelos responsáveis já foi acatada em análises anteriores. Diante disso, entende-se prudente não entrar no mérito dos argumentos já analisados pelo Tribunal, sejam aqueles aceitos, sejam aqueles rejeitados. Com isso, no geral, manteve-se nesta instrução as premissas de cálculo já utilizadas no exame anterior que definiu o valor do débito neste processo (peça 3) , em especial aquelas acolhidas por meio do Acórdão 2948/2011-TCU-Plenário - Relator:  Ministro José Múcio Monteiro. 
Nesse sentido, vale transcrever excerto do parágrafo 15 do Parecer de 22/1/2015 do Ministério Público do Tribunal de Contas da União, o qual endossa a pertinência de se manter as premissas de cálculo relativas ao Contrato PG-164/95 durante o transcorrer do processo (peça 70, p. 1) :  
Em suas defesas, os responsáveis questionaram o método empregado pelo Tribunal para apuração do sobrepreço que lhes foi imputado. Ocorre que, diferentemente do que se poderia inferir de suas alegações, o cálculo efetuado pela Corte de Contas foi bastante conservador, porquanto, sempre que possível, decidiu-se por estimativa que redundasse em valor de débito menor, com significativo benefício à defesa. Ademais, a aventada divergência entre as apurações feitas pela Secex/MA e pela Secob decorreu, em última análise, da opção por método mais conservador, em que, por meios confiáveis, apurou-se quantia que seguramente não excederia o real valor devido, em consonância com o que dispõe o art. 210, § 1º, II, do Regimento Interno do TCU..
Nesse passo, transcrevem-se as premissas utilizadas para a realização do cálculo do sobrepreço adotadas pela Secob (peça 3, p. 3-4) e acolhidas no Acórdão 2948/2011-TCU-Plenário, relativas ao Contrato PG 164/95. Como já enfatizado, tais premissas serão mantidas nesta nova análise (peça 3, p. 3-4) : 
Substituição da brita produzida pela brita comercial 
12. Em consequência da justificativa apresentada pelos responsáveis - inexistência de jazida de rocha para britagem na região em que as obras contratadas foram executadas, conforme explicado nos parágrafos 29 e 30, substituímos a brita produzida pela brita comercial adquirida em Fortaleza - CE nas composições de preço unitário, inclusive nas composições auxiliares, de todos os contratos analisados.
b) BDI
 (...) 
14. É importante ressaltar que, como as empresas foram escolhidas por já estarem prestando serviços ao antigo DNER e encontrarem-se instaladas nas proximidades do trecho em que a obra seria realizada, as taxas de BDI não deveriam incluir a parcela referente às despesas de mobilização e desmobilização, a qual se refere aos gastos envolvidos com as 'providências e operações que o executor dos serviços tem que efetivar para transportar pessoal e equipamentos até o local da obra e, ao final dos trabalhos, retorná-los ao ponto de origem. Segundo Mendes e Bastos¹, considerar-se uma taxa de 2,62% como sendo adequada para gastos como mobilização e desmobilização.
15. Desta forma, como este TC trata de quinze contratos diferentes, optamos por utilizar, para serviços de construção e conservação rodoviária, uma taxa única de BDI em todas as análises no valor de 33,18%, que corresponde à taxa de BDI do Sicro 1 para serviços de construção rodoviária (35,8%) , descontado o percentual referente às despesas de mobilização e desmobilização (2,62%) . Para os serviços de conservação rodoviária, mantivemos a taxa de BDI do Sicro 1, isto é, 40,5%.
	c) Data-base dos preços de referência dos serviços
16. Para a confirmação da existência de sobrepreço e, quando necessário, o cálculo do débito, utilizamos como referência a data-base da proposta de preços apresentada pela empresa contratada. Nos casos em que não foram obtidas informações do Sicro para a Região Nordeste no mês em questão, foi efetuado o deflacionamento ou inflacionamento dos valores adotados, conforme o caso. Nesses cálculos, utilizamos os índices indicados pelo DNIT.
d) Produtos betuminosos
17. Os produtos betuminosos e seus respectivos fretes não fizeram parte das análises pois, à época das contratações, eram pagos pelo valor da nota fiscal de aquisição. 
Além das premissas acima, também cabe manter a adoção de Fator de eficiência 0,9. Segundo essa premissa adotada pela então Secob, alguns serviços classificados como de "Construção Rodoviária" no âmbito do Sicro 1 deveriam ter a sua produção por equipe minorada pelo fator 0,9 de modo a melhor refletir situação da obra em análise, caracterizada por baixa produtividade. 
Esse fator de 0,9 proveio de analogia entre os serviços do Sicro 1 e os serviços do Sicro 2, segundo os seguintes termos (peça 3, p. 3) :
10.2  Determinação dos serviços de restauração rodoviária: inicialmente, com base nas tabelas do Sicro 1, classificação dos serviços da planilha orçamentária como sendo de construção ou conservação rodoviária; em seguida, tomando por base as informações do Sicro 2, classificação dos serviços de construção rodoviária como sendo de construção ou de restauração rodoviária;
10.3 Realização de ajustes na produtividade das equipes das composições de preço unitário de referência dos serviços de restauração rodoviária por meio da adoção de fator de redução de 0,90 sobre as produções horárias:
Registre-se que, no âmbito dos cálculos efetivados nesta instrução, que têm como base as tabelas do Sicro 2, não se aplicou o fator de eficiência de 0,9. Isso porque, na concepção do sistema Sicro 2 já está albergada em suas composições a diferença de produtividade entre as obras de "construção rodoviária" e "restauração rodoviária". Portanto, embora nos cálculos não se inclua diretamente o fator de eficiência de 0,9, não se altera a premissa adotada na inicial deste processo, uma vez que as CPUs do Sicro 2 - Restauração já contemplam tal fator.
II.3. Resultado dos cálculos
Seguem os resultados das análises:
Tabela 3: Resultados
	Sistema
	Valor original analisado do contrato (nov/1996) 
	Preço de referência (nov/1996) 
	Superfaturamento                   (nov/1996) 

	Sicro 1
	R$ 1.682.297,26
	R$ 1.610.866,72
	R$ 71.430,54

	Sicro 2
	R$ 1.682.297,26
	R$ 1.838.346,96
	-R$ 156.049,71

Fonte: peça 92.
Nos termos dos cálculos efetivados nesta oportunidade, cujo detalhamento se encontra acostado à peça 92, os valores medidos e pagos no âmbito do Contrato PG 164/95 tendo o Sicro 2 como referência seriam inferiores aos valores de referência, alterando o resultado para um subfaturamento do contrato no montante de R$ 156.049,71 (nov/1995) . 
III - Análise crítica da metodologia aplicada e dos resultados obtidos
Tendo sido apresentados os resultados da análise orçamentária, faz-se necessário acrescentar uma análise crítica a respeito da metodologia empregada nessa orçamentação, considerando as questões abordadas no item I deste Exame Técnico. Em última análise, apresenta-se uma avaliação quanto ao nível de confiabilidade técnica da metodologia utilizada nesta oportunidade para aferir a ocorrência de superfaturamento no Contrato PG 164/95.  
Nesse passo, passa-se à análise da possibilidade de incorporação de novas metodologias de execução de serviços ao orçamento. Conforme reportado nos itens I e II desta instrução, a nova orçamentação das obras objeto do Contrato PG 164/95 partiu da premissa de se utilizar as CPUs do Sicro 2 que melhor se adequassem em termos da patrulha mecânica às CPUs do Sicro 1. Ou seja, adotaram-se CPUs do Sicro 2 que mais se assemelhavam às CPUs do Sicro 1 adotadas no momento da celebração do Contrato PG 164/95.
Embora essa metodologia de escolha das CPUs do Sicro 2 seja, em princípio, a que menos acarreta distorções, faz-se necessário ponderar sobre a eventual razoabilidade de se empregar outras opções.
Nesse passo, vale transcrever novamente o trecho do Voto condutor do Acórdão 1607/2015-TCU-Plenário que serviu de subsídio para a determinação de recálculo desta obra:
27. Pois bem, os recorrentes argumentam que a metodologia de execução constante do Sicro-2 refletiria melhor a situação da obra e, portanto, pugnam que seja adotado esse sistema como referencial de preços.
 (...) 
29. Busca-se, então, saber qual sistema reflete melhor os serviços executados na obra.
30. Como visto, o Sicro-2 buscou aperfeiçoar o Sicro-1 sanando omissões e incorporando novas tecnologias existentes no mercado. Acontece que essas novas tecnologias não surgiram com o advento do Sicro-2, pois já existiam previamente. Ou seja, o novo sistema apenas incorporou práticas já existentes no mercado e corrigiu inconsistências e omissões que existiam no sistema anterior.
 (...) 
32. Outrossim, veja-se que, em 1998, apenas se constatou a necessidade de atualização do sistema, o que permite a conclusão que antes dessa data as metodologias construtivas já espelhavam uma realidade diversa daquela do Sicro-1.
33. Em sendo assim, não é desarrazoado supor que as obras de engenharia aqui tratadas tenham utilizado as metodologias previstas no Sicro-2. 
Como se pode observar, um dos pilares que sustenta as decisões constantes do Acórdão 1607/2015-TCU-Plenário, bem como a determinação de se proceder o recálculo do orçamento das obras tratadas neste processo, está no pressuposto de que na execução dos serviços teriam sido utilizadas as novas metodologias previstas e incorporadas no Sicro 2. Ou seja, considerou-se que os métodos e sistemas de produção do Sicro 1 estariam ultrapassados e não teriam sido empregados nas obras, em especial nas referentes ao Contrato PG 164/95.
Exsurge dessa argumentação a possibilidade de utilização de CPUs do Sicro 2 que não tenham a melhor correspondência com as adotadas no orçamento elaborado com base no Sicro 1, desde que tenham como objeto a execução de serviços semelhantes. Ou seja, dado o pressuposto de que a obra do Contrato PG 164/95 teria sido executada segundo metodologias previstas exclusivamente no Sicro 2, seria natural utilizar no novo orçamento da obra CPUs do Sicro 2 que espelhassem algum avanço técnico em relação ao Sicro 1.     
Por exemplo, no recálculo feito nesta instrução e realizado a partir do Sicro 2, adotou-se, nos serviços de escavação, carga e transporte - ECT de solos, o emprego de patrulhas compostas por carregadeira, trator de esteiras e caminhões. Segue foto do equipamento carregadeira.
Foto 01: Carregadeira.
Fonte: imagem da internet, em 5/6/2019  (https://www.google.com.br/search?q=carregadeira+john+deere&source=lnms&tbm=isch&sa=X&ved=0ahUKEwizxOvAu9LiAhUTILkGHf8BD_AQ_AUIESgC&biw=1455&bih=688&dpr=1.1#imgrc=FD-VAde8leLCYM:) 
Por outro lado, o sistema Sicro 2 acrescentou outra possibilidade para realizar os serviços de ECT, utilizando patrulhas compostas por escavadeiras e caminhões. Segue foto de uma escavadeira.
Foto 02: Escavadeira
Fonte: imagem da internet, em 5/6/2019 (https://www.google.com.br/search?q=escavadeira+case&source=lnms&tbm=isch&sa=X&ved=0ahUKEwis9PmIvNLiAhUxJrkGHYt7DYMQ_AUIESgC&biw=1455&bih=688#imgrc=b8GhpPcq2qji5M) 
A incorporação de CPUs que consideram o emprego de escavadeiras hidráulicas representou ganho de produtividade nas obras (com consequente redução de custos) . Isso porque a escavadeira hidráulica pode realizar o trabalho que antes era destinado a dois equipamentos, o trator de esteiras e a carregadeira. 
Como forma de demonstrar a redução de preços obtida com o advento dessa nova tecnologia (equipamento) , segue tabela comparativa com valores para os serviços de ECT no âmbito do Sicro 2, Minas Gerais, janeiro de 2011.
Tabela 4: Comparação de custo dos serviços de ECT no Sicro 2 em função do tipo de equipamento
Fonte: CAMPELO, Valmir e CAVALVANTE, Rafael Jardim. Obras Públicas. Brasília, 2013 p. 585. 
Por meio da tabela retro, percebe-se que a utilização de CPUs que adotam o equipamento escavadeira conduz a uma relevante redução nos preços dos serviços de ECT de uma obra. É válido registrar que, tendo o princípio da economicidade como um norte decisório dos processos, o Tribunal, ao analisar orçamentos de diversas obras auditadas, tem determinado, de uma forma recorrente, a substituição de patrulhas constituídas por tratores de esteira e carregadeiras por patrulhas com o emprego de escavadeiras. Citam-se, por exemplo, os seguintes julgados: Acórdãos 1.969/2017 - Relator: Min. Aroldo Cedraz; 546/2014 - Relator: Min. José Múcio Monteiro; 2.902/2012 - Relator: Min. José Múcio Monteiro; 2.408/2010 - Relator: Min. Subst. Marcos Bemquerer; 2.396/2010 - Relator: Min. Raimundo Carreiro; 396/2008 - Relator: Min. Raimundo Carreiro; 2.065/2007 - Relator: Min. Valmir Campelo; 950/2008 - Relator: Min. Valmir Campelo; 3.056/2009 - Relator: Min. Walton Alencar Rodrigues; 1.537/2010  - Relator: Min. José Múcio Monteiro, 2.144/2010 - Relator: Min. José Jorge, todos do Plenário do TCU.      
Tendo essa vasta jurisprudência determinado a adoção de patrulhas com escavadeiras nas obras públicas, é factível que os cálculos relativos aos serviços de ECT do Contrato PG 164/95 também sejam realizados com a utilização de equipes que utilizam escavadeiras em suas composições. Esse procedimento se harmoniza melhor com a justificativa contida no Voto condutor do Acórdão 1607/2015-TCU-Plenário de que a obra teria sido executada segundo metodologias do Sicro 2. 
Com a adoção dessa alternativa, os novos custos dos serviços de ECT passam a ser os que seguem. 
Tabela 7: Correções em CPU - utilização de escavadeira
	Serviço
	Unid
	Preço - Sicro 2 (jan/96) 

			Com carregadeiras e trator de esteiras
	Com escavadeiras

	Esc. carga e transp. Mat 1ª cat DMT 50 a 200 m
	m³
	R$ 1,55
	R$ 1,25

	Esc. carga e transp. Mat 1ª cat DMT 200 a 400 m
	m³
	R$ 1,67
	R$ 1,37

	Esc. carga e transp. Mat 1ª cat DMT 400 a 600 m
	m³
	R$ 1,73
	R$ 1,44

	Esc. carga e transp. Mat 1ª cat DMT 600 a 800 m
	m³
	R$ 1,79
	R$ 1,52

	Esc. carga e transp. Mat 1ª cat DMT 800 a 1000 m
	m³
	R$ 1,89
	R$ 1,61

	Esc. carga e transp. Mat 1ª cat DMT 1000 a 1200 m
	m³
	R$ 1,97
	R$ 1,68

	Esc. carga e transp. Mat 1ª cat DMT 1200 a 1400 m
	m³
	R$ 2,00
	R$ 1,74

	Esc. carga e transp. Mat 1ª cat DMT 1400 a 1600 m
	m³
	R$ 2,08
	R$ 1,82

Fonte: peça 94.
Conforme esperado, observa-se uma redução significativa nos valores dos serviços quando as patrulhas com tratores de esteira e carregadeiras são substituídas por patrulhas com escavadeiras.
Note-se, entretanto, que na obra em exame não é inequívoca a adoção dessa metodologia de execução das escavações, carga e transporte. Isso porque não há, no processo, evidências que sustentem a efetiva adoção dessa metodologia de execução. Assim, os cálculos adotando essa alternativa são apresentados considerando a possibilidade dessa situação ter, de fato, ocorrido. Porém, não devem servir para fins de referência, de maneira indiscutível. 
Resultado dos cálculos após os ajustes 
Passada toda a contextualização em relação às consequências de se promover uma alteração do sistema de referência adotado para orçar uma determinada obra, e depois de se demonstrar as graves fragilidades que esse tipo de procedimento pode acarretar na definição do valor de referência das obras assim reavaliadas, em especial nas obras tratadas nestes autos, segue um resumo dos valores orçados nesta instrução: 
Tabela 5: Resultados
	Valor original analisado do contrato (nov/1995) 
	Análise da ocorrência de superfaturamento

		Sistema
	Preço de referência     (nov/1995) 
	Superfaturamento                   (nov/1995) 

	R$ 1.682.297,26
	Sicro 1
	R$ 1.610.866,72
	R$ 71.430,54

	R$ 1.682.297,26
	Sicro 2 sem ajuste
	R$ 1.838.346,96
	-R$ 156.049,71

	R$ 1.682.297,26
	Sicro 2 com ajuste (conforme item III acima) 
	R$ 1.756.966,01
	-R$ 74.668,75

Fonte: Peça 3, p. 42, peça 92 e peça 94.
Verifica-se que nas duas situações calculadas segundo o Sicro 2 há um subfaturamento na obra relativa ao contrato PG 164/95, mas de valores diferentes.
Cabe, nesse caso, evidenciar a variação no resultado dos cálculos. Tal variabilidade prejudica a confiabilidade dos valores calculados, ou seja, o recálculo do orçamento da obra conduz a valores paramétricos diferentes, acarretando insegurança quanto aos novos preços de referência orçados. 
Ainda mais porque, como se observou ao longo desta instrução, na mudança de um sistema de referência para outro faz-se necessário incorrer em inúmeras considerações, algumas delas de caráter subjetivo, conduzindo à fragilidade dos cálculos realizados.
Relembre-se que no caso em exame o ajuste realizado na correspondência entre as CPUs do Sicro 1 e do Sicro 2 (troca de patrulhas com carregadeira e trator de esteira por patrulha com escavadeira nas CPUs de ECT) foi exemplificativo. Outros ajustes poderiam ser justificáveis e, talvez, levar a um novo e imprevisível resultado, inclusive com possível retorno do superfaturamento. 
Também cabe recordar que seria possível obter um quarto orçamento a partir do cálculo dos serviços com base integral nas tabelas do Sicro 2 e retroação dos preços para a data-base contratada. Contudo, diante da vasta jurisprudência do TCU quanto à inaplicabilidade dessa forma de cálculo, as contas não foram feitas. Mas, com certeza, se essa análise fosse realizada, teríamos um quarto valor para a obra em questão.
Disso tudo, deriva a elevada fragilidade em alterar um orçamento de uma obra segundo um sistema de referência distinto do qual a obra foi planejada, licitada, contratada e, neste caso, até mesmo executada. De modo que se conclui ser tecnicamente reprovável sustentar qualquer resultado decorrente da alteração do sistema originalmente utilizado na licitação das obras, neste caso o Sicro 1.
Registre-se, por fim, que tal conclusão não invalida a adoção de ajustes pontuais nas composições de preço do Sicro 1 para melhorar, ainda mais, sua representatividade.
IV - Considerações finais
Nesse passo, faz-se necessário registrar que, para efeito ilustrativo, é possível ter uma interpretação complementar em relação à esposada na inicial destes autos quando foram realizados os cálculos de débito segundo o Sicro 1. Dois pontos merecem registro: incompletude da CPU 02.521.00 e BDI duplo.
Incompletude da CPU 02.521.00 
A composição 02.521.00, Mistura areia-asfalto usinado a quente, difere quando comparada a versão do Sicro 1 em relação à versão do Sicro 2. Enquanto a CPU do Sicro 2 prevê os insumos "aquecedor de fluído térmico" e "oléo combustível", a CPU do Sicro 1 não os contempla (peça 94) .
Como não há no âmbito da planilha contratada itens do orçamento que poderiam ser substitutos desses dois insumos e dado que a ausência desses itens impossibilita a execução do serviço mistura areia-asfalto, entende-se que seria prudente corrigir o preço da CPU 02.521.00 do Sicro 1 com a inserção desses dois insumos. Nesse caso, o custo do serviço ficaria em R$ 7,95/t em vez dos R$ 3,61/t calculados na inicial deste processo.    
BDI duplo
Nos termos da análise inicial que subsidia este processo, optou-se por (peça 3, p. 4) : 
 (...) utilizar, para serviços de construção e conservação rodoviária, uma taxa única de BDI em todas as análises no valor de 33,18%, que corresponde à taxa de BDI do Sicro 1 para serviços de construção rodoviária (35,8%) , descontado o percentual referente às despesas de mobilização e desmobilização (2,62%) . Para os serviços de conservação rodoviária, mantivemos a taxa de BDI do Sicro 1, isto é, 40,5%. 
A despeito de se ter utilizado dois BDIs na análise que embasou este processo, é natural no âmbito de obras rodoviárias empreendidas pelo DNIT que, para cada empreendimento, seja utilizado apenas um BDI de referência. Note-se que, no caso concreto, a contratação foi celebrada com BDI único (peça 7, p. 38) . 
 Exceção a essa regra é possível quando se tem o fornecimento de materiais e equipamentos de natureza muito específica e de relevante materialidade no preço global do empreendimento, situação em que se evidencia a necessidade de dois BDIs (Acórdãos 2293/2010 - Relator, Ministro José Jorge, 1368/2010 - Relator, Ministro Walton Alencar Rodrigues, 1479/2010 - Relator, Ministro André de Carvalho, todos do plenário) . 
Nesse passo, tendo como parâmetro balizador o Sicro 1, o BDI mais próprio para ser utilizado seria o BDI de obras de conservação (40,5%) em razão de a obra estar mais afeta a essa caracterização. Veja que se trata de obra emergencial, executada em dois meses (nov e dez/1995) , cujo objeto contemplava serviços de recomposição de crateras (peça 7, p. 1 a 20) , itens típicos de obras de conservação.      
Resultado dos cálculos após os ajustes 
Ao serem feitas as contas com as duas alterações dispostas retro, segue o resultado.
Tabela 5: Resultados
	Valor original analisado do contrato (nov/1995) 
	Preço de referência - Sicro 1 com alterações     (nov/1995) 
	Superfaturamento                   (nov/1995) 

	R$ 1.682.297,26
	R$ 1.719.376,00
	-R$ 37.078,75

Fonte: peça 92.
CONCLUSÃO
Esta instrução tem como objeto o Contrato PG 164/95, firmado entre o antigo Departamento Nacional de Estradas de Rodagem (DNER) e a empresa Íter de Construções Ltda, e visa a cumprir determinação constante de Despacho emitido, em 3/7/2017 (peça 91) , pelo então Relator destes autos, Ministro José Múcio Monteiro.
Conforme o referido despacho, determinou-se que fosse procedida a reavaliação do orçamento de referência do Contrato PG 164/95 segundo o Sicro 2, de maneira a confirmar, ou não, o superfaturamento apontado nessa avença, calculado anteriormente com base no Sicro 1.  
Essa demanda teve como origem tese então defendida no âmbito do voto que fundamentou o Acórdão 1607/2015-TCU-Plenário (Relator: Ministro Benjamin Zymler) , segundo a qual para determinadas obras rodoviárias licitadas/contratadas sob a égide do Sicro 1 a metodologia de orçamentação do Sicro 2 poderia refletir melhor a situação vivenciada na execução dos serviços, no caso destes terem sido realizados durante a vigência desta versão do sistema de custos do DNIT. 
Antes de calcular o novo orçamento da obra, apresentou-se uma contextualização sobre os sistemas de referência de obras rodoviárias. Nessa contextualização, registrou-se o entendimento desta unidade técnica pela improcedência de se utilizar o Sicro 2 como referência para orçamentação de obra planejada, contratada e executada durante a vigência do Sicro 1 (Exame Técnico - item I) .
 Para tanto, enfatizou-se a importância do atributo da temporalidade dos sistemas de referência, tendo como suporte decisões recentes desta Corte de Contas (Acórdãos 2.511/2015, 278/2008, 1.194/2018, 2.751/2018 e 1.624/2018, todos do Plenário) . Ou seja, registrou-se que, de tempos em tempos, os sistemas de referência são alterados de modo a fazer frente às novas normas, avanços tecnológicos, contexto socioeconômico e outros. Nesse caso, como regra e de acordo com recentes decisões desta Corte de Contas, mostra-se adequado utilizar sistemas de referência que estejam vigentes na época em que ocorreram as fases de planejamento e contratação dos empreendimentos, garantindo tanto para o contratado quanto para a Administração a validade das premissas pactuadas na época da realização do negócio (Exame Técnico - itens I.1 e I.2) .
Em acréscimo, apontaram-se diversas fragilidades originadas a partir do uso de sistemas de referências cujas vigências tiveram início em momento posterior à contratação e execução das obras a serem avaliadas. Em especial, apontaram-se fragilidades quanto à utilização de índices de retroação de custos de referência para corrigir valores orçados correspondentes a datas-bases que apresentam significativa diferença temporal em relação às datas-bases originalmente pactuadas em contrato. Registrou-se que este Tribunal já emitiu diversas decisões no sentido de que o emprego de índices de retroação para corrigir significativos lapsos temporais introduz grande imprecisão nos valores orçados (Acórdãos 1.317/2006, 278/2008, 2.127/2006, 1.667/2011 e 1.922/2011, todos do Plenário) . Esse entendimento, inclusive, pode ser considerado uma jurisprudência já consolidada nesta Corte de Contas (Exame Técnico - item I.3) .
Considerando essa jurisprudência, e de forma a viabilizar o atendimento do Despacho de 3/7/2017, lançou-se mão nesta instrução da utilização do Sistema Sicro 2 em conjunto com os custos (insumos, equipamentos e mão de obra) da época da licitação que culminou na formalização do Contrato PG 164/95, quando vigia o Sicro 1. Denominou-se essa alternativa de sistema híbrido de orçamentação (Exame Técnico - item I.4) .   
Registrou-se, contudo, que mesmo essa solução também padeceria do vício de se utilizar um sistema de referência cuja vigência se deu em período posterior à contratação das obras. Nesse caso, também haveria afronta ao entendimento desta Corte de Contas, explicitado em recentes decisões (Acórdãos 1.624/2018, 2.751/2018 e 1.194/2018, todos do Plenário; Exame Técnico - item I.4) . 
Apresentadas essas ponderações, partiu-se para a análise do orçamento tendo como fundamento a utilização das CPUs do Sicro 2 alimentadas com custos (insumos, equipamentos e mão de obra) da época da contratação das obras (nov/1995) , momento em que vigia o Sicro 1 (Exame Técnico - itens II.1.1 e II.1.2) .
Ademais, procederam-se algumas adaptações pontuais, como por exemplo a inclusão do percentual de adicional de mão de obra nas CPUs do Sicro 2, em atendimento à IS/DG 15/2006 - DNIT. Registre-se também que as premissas de cálculo já acatadas anteriormente pelo Tribunal no âmbito deste processo foram mantidas, quais sejam: substituição da brita produzida por brita comercial e adoção de BDI de 33,18% para os serviços de construção rodoviária e 40,5% para os serviços de conservação rodoviária (Exame Técnico - item II.1.3 e II.2) . 
Os cálculos apontaram para a insubsistência do superfaturamento no Contrato PG 164/96 tendo o Sicro 2 como parâmetro, com o resultado de R$ 156.049,71 abaixo do valor de referência (nov/1995; Exame Técnico - item II.3) .
Em uma análise crítica, ponderou-se que, afora as inúmeras considerações decorrentes da alteração de um sistema de referência para outro, a metodologia utilizada para se chegar ao resultado apontado no parágrafo anterior poderia abarcar outras interpretações com resultados díspares para o orçamento da obra (Exame Técnico - item III) . 
Nesse sentido e de modo exemplificativo, estimou-se a influência de alterações pontuais de interpretação da metodologia do Sicro 2. 
  Primeiro, os serviços de ECT foram alterados na sua forma de execução. Modificaram-se as patrulhas de equipamentos empregadas na realização dos serviços. Em vez de patrulhas com carregadeiras e trator de esteira, adotaram-se patrulhas com escavadeiras hidráulicas, seguindo ampla jurisprudência do TCU em relação a essa questão (Exame Técnico - item III) .
Essas alterações pontuais, plenamente possíveis e exemplificativas, alterariam o resultado dos cálculos para o subfaturamento de R$ 74.668,75 (nov/1995) . (Exame Técnico - item III) . 
Ao fim, reafirmou-se que a utilização de um sistema de referência diverso daquele vigente à época da licitação, contratação e execução das obras acarreta, em regra, a necessidade de se incorrer em inúmeras considerações, algumas delas de caráter subjetivo, conduzindo à fragilidade dos cálculos realizados. De outra forma, na falta de dados necessários para o recálculo de uma obra segundo um novo sistema de referência, são feitas inferências naturalmente frágeis, as quais podem ser facilmente alteradas prejudicando a representatividade da análise do orçamento. Considerou-se prova dessa assertiva, os inúmeros resultados possíveis de serem alcançados apenas com mudanças pequenas de concepção do orçamento (Exame Técnico - item III.3) .
Esses fatos demonstram a improcedência do recálculo de qualquer obra segundo sistema de referência distinto do originalmente utilizado na contratação do empreendimento. Tal conclusão, contudo, não invalida a adoção de ajustes pontuais nas composições de preço do Sicro 1 para melhorar, ainda mais, sua representatividade.
Para efeito ilustrativo, apontou-se a possibilidade de inserção dos insumos "aquecedor de fluído térmico" e "oléo combustível" na composição 02.521.00, bem como a adoção de apenas um BDI para a obra, situação em que os cálculos culminariam em um subfaturamento de R$ 37.078,75 (nov/1995) tendo o Sicro 1 como referência.   
PROPOSTA DE ENCAMINHAMENTO
Ante todo o exposto, submetem-se os autos à consideração superior com parecer no sentido de manter o cálculo original do superfaturamento apurado no Contrato PG 164/95, segundo orçamentação de referência realizada, exclusivamente, com base no Sicro 1, por carência técnica para fundamentar a adoção de qualquer resultado que se possa obter por meio do recálculo segundo o Sicro 2."
É o relatório.

8.1. David Levistone da Silva e Souza (11.750/OAB-GO) e outros, representando Wolney Wagner de Siqueira.  
8.2. José Henrique Cabral Coaracy (912/OAB-MA) e outros, representando Iter Engenharia de Construções Ltda.

Procurador Sergio Ricardo Costa Caribé.

TOMADA DE CONTAS ESPECIAL. INDÍCIOS DE DANO AO ERÁRIO NO CONTRATO PG 164/1995. DISPENSA DE LICITAÇÃO. SUPERFATURAMENTO CALCULADO A PARTIR DOS PARÂMETROS DO SICRO 1. DETERMINAÇÃO PARA REAVALIAÇÃO DO DÉBITO, COM BASE NO SICRO 2. CARÊNCIA TÉCNICA DO RECÁLCULO, PELA INADEQUAÇÃO DE UTILIZAÇÃO DE PREMISSAS DIFERENTES DAS UTILIZADAS NO MOMENTO DA CONTRATAÇÃO. ADEQUAÇÃO DA MANUTENÇÃO DO CÁLCULO ORIGINAL DO SUPERFATURAMENTO. CIÊNCIA AOS INTERESSADOS.

TOMADA DE CONTAS ESPECIAL (TCE)

Secretaria de Controle Externo de Tomada de Contas Especial (SecexTCE).

Em exame Tomada de Contas Especial instaurada para dar cumprimento ao item 9.1 do Acórdão 2948/2011-TCU-Plenário (TC Processo 005.741/2002-0) , cujo Relator foi o Ministro José Múcio Monteiro (peça 1, p. 8, a peça 2, p.38) . O TCU determinou que fossem instaurados diversos processos de TCE para apurar a ocorrência de dano ao Erário em contratos relacionados a obras de restauração e conservação rodoviária no Maranhão, quais sejam: PG-073/95, PG-189/95, PG-164/95, PG-146/96. PG-258/96, PG-234/96. PG-233/96, PG-257/96, PG-141/99, PG-249/96 e PG-140/97.
2.	O presente processo cuida dos indícios de dano ao Erário relativos ao Contrato PG 164/95 (pactuado no dia 14/12/1995 - peça 8, p. 37-41) , firmado pelo então 15° Distrito Rodoviário Federal do Departamento Nacional de Estradas de Rodagem (15° DRF/DNER) , atual Superintendência do Departamento Nacional de Infraestrutura de Transportes no Maranhão (SR-DNIT/MA) , por meio de dispensa de licitação. Tinha por objetivo executar serviços emergenciais de recuperação do corpo estradal na rodovia BR-222/MA (trecho Santa Inês a Açailândia, subtrecho Santa Luzia, km 408,70 ao km 482,57) . 
3.	A empresa Íter Construções Ltda. assinou, em novembro de 1995, um contrato no valor de R$ 1.697.129,27 com o 15º DRF/DNER (Contrato PG-164/95, peça 8, p. 39) . As obras, executadas entre dezembro de 1995 e janeiro de 1996, foram recebidas mediante Termo de Recebimento Definitivo da Obra, datado de 23/9/1996 (peça 9, p. 29) .
4.	Em 2002, com base no item 8.1 da Decisão 693/2001-TCU-Plenário, a Secex/MA realizou a Fiscalização 35/2002, que tinha por objetivo verificar diversos contratos firmados pelo então 15° DRF/DNER para execução de obras de restauração e conservação rodoviária no Maranhão. No que diz respeito ao Contrato PG-164/95, constatou-se a ocorrência de indícios de superfaturamento, estimado em R$ 146.364,90, na época (nov/1995 - peça 3, p. 17 e 18) .
5.	O Ministro Marcos Vinícios Vilaça, em Despacho datado de julho de 2005, determinou o envio dos autos à Secretaria de Obras (Secob) para que examinasse o caso (peça 99, p. 18, TC Processo 005.741/2002-0) . Em dezembro de 2006, a Secob emitiu parecer confirmando a ocorrência de superfaturamento no Contrato PG164/95 (peça 99, p. 19-50 e peça 100, p. 1-29, TC Processo 005.741/2002-0) . Entendeu-se que cabia reduzir o valor superfaturado de R$ 146.364,90 para R$ 71.430,54 (nov/1995) , o que representa um superfaturamento percentual de 4,43 % (peça 99, p. 36, TC Processo 005.741/2002-0) , calculado numa amostra de 99.13% do contrato. À época, a Unidade Técnica informou que era necessária a obtenção de documentos complementares para viabilizar a atualização monetária e o cálculo dos juros de mora dos débitos computados.
6.	A partir da autorização para a obtenção de elementos complementares (Despacho Min. Marcos Vilaça, peça 100, p. 35) e com base na análise de documentos complementares, a Secex/MA elaborou nova instrução, datada 6/9/2007 (peça 117, p. 37-54; peça 118, p. 1-3 - TC Processo 005.741/2002-0) , e propôs a autuação de diversos processos de TCE, aí incluído o do Contrato PG-164/95, ora em análise. Após isso, os autos foram encaminhados à Secob para nova análise (peça 118, p. 8 do TC Processo 005.741/2002-0) .
7.	Devidamente analisados os autos, foi emitido o Acórdão 2948/2011-TCU-Plenário (Relator Ministro José Múcio Monteiro, peça 1, p. 8 e peça 2, p. 38) , que determinou a conversão do TC 005.741/20020 em onze processos apartados de Tomada de Contas Especial, dentre esses consta o presente processo (peça 118, p. 8 - TC Processo 005.741/2002-0) .  
8.	Autuado novo processo, após a prolação do Acórdão 2948/2011-TCU-Plenário, foram providenciadas as citações necessárias. A Secex/MA emitiu instrução de mérito em 19/8/2014 (peça 67) . Logo após, o Ministro José Múcio Monteiro, novo Relator do feito, determinou o retorno da TCE à origem (Despacho de 18/3/2015, peça 78) , para a apreciação de novos elementos subscritos pelo representante legal do Sr. Wolney Wagner de Siqueira (peça 77) .
9.	Ao analisar os novos documentos acostados aos autos, a Secex/MA refutou os argumentos apresentados, mantendo a análise de mérito anteriormente proferida (peça 67) . O MP/TCU manifestou-se de acordo (peça 88) . O Ministro Relator determinou a reavaliação do valor do débito, diante das análises contidas no TC Processo 041.551/2012-5 (TCE também autuada em decorrência do Acórdão 2948/2011-TCU-Plenário, em razão de irregularidades no Contrato PG 146/96) . Nessa TCE (TC Processo 041.551/2012-5) , o superfaturamento da obra foi examinado a partir de parâmetros fixados pelo Sicro 2 (Despacho, peça 91, p. 2) .
I
Contextualização da Unidade Técnica sobre a adequabilidade da aplicação do Sicro 2
10.	A Unidade Técnica frisou que antes de dar início à análise determinada pelo Despacho, a despeito de ter sido determinado pelo Acórdão 1607/2015-TCU-Plenário (Relator Ministro Benjamin Zymler) novo cálculo da obra objeto do TC Processo 006.322/2005-2 com base no Sicro 2, já havia emitido posicionamento no sentido de ser improcedente a aplicação da metodologia (TC Processo 006.322/2005-2, peça 138, p. 3) . O parecer se fundamentou no fato de as obras terem sido licitadas em período de vigência do Sicro 1 e terem sido executadas antes da vigência do Sicro 2. 
11.	Ao discordar do parecer da Unidade Técnica, o Ministro Benjamin Zymler entendeu que como mais da metade dos serviços foram realizados já na vigência do Sicro 2, era razoável admitir que novas tecnologias existentes no mercado poderiam ter sido empregadas nas obras discutidas naqueles autos. O Voto que fundamentou Acórdão 1607/2015-TCU-Plenário (TC Processo 006.322/2005-2, peça 150, p. 5) serviu de fundamento para o MP/TCU expressar entendimento sobre a razoabilidade de se recalcular o débito com base no Sicro 2 (peça 91, p. 2) . 
12.	Dessa maneira, o novo exame técnico feito leva em conta determinações exaradas pelo Ministro José Múcio Monteiro em Despacho (peça 91) , bem assim o conteúdo do Voto proferido pelo Ministro Benjamin Zymler (Acórdão 1607/2015-TCU-Plenário) . Avalia-se, nesta ocasião, a pertinência técnica da utilização de parâmetros do Sicro 2 na análise orçamentária do Contrato PG-164/95.
13.	O Exame Técnico traz uma contextualização sobre os sistemas de referência de orçamentação de obras rodoviárias e apresenta a nova análise orçamentária requerida (Despacho, peça 91) . 
14.	Em relação à contextualização, analisa-se, a partir de um critério de temporalidade, qual o sistema de referência mais adequado para ser utilizado no caso concreto: Sicro 1 ou 2. Além de ressaltar que os sistemas de referência de custos de obras, em especial o Sicro, mantêm a tônica da temporalidade, destaca, ainda, que na orçamentação de obras públicas é adequado utilizar sistemas de referência que estavam vigentes na época em que ocorreram as fases de planejamento e contratação, de modo a garantir para o contratado e para a Administração a validade das premissas pactuadas na época da realização do negócio. 
15.	Frisa que como o contrato PG 164/95 (peça 9, p. 20-23) foi pactuado no dia 14/12/1995 e as respectivas obras e serviços executadas de dezembro de 1995 a janeiro de 1996 (peça 9, p. 29) , a obra foi planejada, contratada e executada na vigência do Sicro 1. Assim, a melhor análise para fins de avaliar os valores do empreendimento seria manter a aplicação do sistema Sicro 1. Rememora que a obra foi realizada antes da constatação de que o sistema necessitava de ajustes face a novas tecnologias, ocorrida em 1998, e que utilizar diferentes edições do Sicro, leva a valores não coincidentes de orçamentação. Pondera que essas diferenças levam a situações de insegurança jurídica tanto para Administração quanto para os jurisdicionados.
16.	Em relação à Jurisprudência do TCU, aponta que há julgados que tratam de situações em que empresas estariam interessadas no cálculo da obra segundo sistema de referência distinto daquele que embasou a contratação (Acórdão 1194/2018-TCU-Plenário - Relator Ministro Substituto Augusto Sherman; Acórdão 2751/2018-TCU-Plenário e 1.624/2018-TCU-Plenário, ambos da Relatoria do Ministro Benjamin Zymler) . Lembra que nas três ocasiões, o Plenário desta Corte de Contas denegou, de forma clara, a intenção de recálculos de orçamentos segundo sistemas de referência distintos do originalmente contratado. Ao ver da Unidade Técnica, a conclusão pode ser aplicada ao caso concreto, mais ainda se considerarmos que a primeira versão do Sicro 2 (outubro/2000) só foi disponibilizada mais de cinco anos depois de ter sido formalizado e concluído o Contrato PG 164/95. Entende que, em termos técnicos, é impróprio utilizar o Sicro 2 para avaliar possível existência de superfaturamento nas obras do Contrato PG 164/95. 
17.	Ao tratar da hipótese de retroação dos custos de referência por índices de inflação, a SeinfraRodoviaAviação demonstra preocupação com a retroação de preços do Sicro 2 para a data-base do contrato, pois isso implicaria na aplicação de índices de correção de outubro/2000 (início da vigência do Sicro 2) retroativamente a novembro/1995 (data-base do Contrato PG 164/95) . Esse longo período (mais de cinco anos) pode representar a possibilidade real de distorções no preço de referência da obra. Expressa, pois, entendimento semelhante ao MP/TCU, no sentido de que é tecnicamente frágil e impróprio retroagir os preços de referência obtidos a partir do Sicro 2 para fins de avaliar possível existência de superfaturamento nas obras do Contrato PG 164/95.
18.	Sobre a possibilidade de utilização de um sistema híbrido de orçamentação, enfatizou que mesmo assim a orçamentação de referência vai depender de adaptações e inferências que, inevitavelmente, levarão a fragilidades nos cálculos. Alertou para o fato de que nos casos envolvendo o Novo Sicro e o Sicro 2, o DNIT destacou, no Informativo Sicro 1/2017, que os novos orçamentos a serem elaborados, a partir da divulgação do mês-base de janeiro de 2017, não devem utilizar, sob nenhuma circunstância, composições de custos e parâmetros de sistemas diferentes.
19.	Isso mostra a coerência do argumento que diante da diversidade de arquitetura dos sistemas os resultados podem ficar distorcidos. Essa situação, segundo a Unidade Técnica, pode trazer consequências deletérias às partes de uma relação processual no âmbito do TCU, ocasionadas pela ausência dos pressupostos de certeza do valor orçado. Rememora que o TCU já entendeu ser inviável a utilização de sistemas de referência posteriores à obra, por meio das mesmas decisões citadas no item 16 supra deste Voto.
20.	Ao se pronunciar sobre o sistema de referência mais adequado a ser utilizado no caso concreto, ressalta que nenhum dos caminhos mostra-se adequado para atender, com plenitude, os requisitos técnicos e legais para que seja possível apontar o valor calculado como coerente e livre de fragilidades. O pressuposto original é inadequado, haja vista que utiliza sistema de referência cuja vigência teve início em data posterior não só à contratação da obra como a sua completa execução. 
21.	Entendeu, pois, após a contextualização sobre os sistemas de referência de orçamentação de obras rodoviárias, que a utilização de dados obtidos em orçamentação efetivada com sistema de preço diverso do Sicro 1, não é razoável. 
II
Nova avaliação do valor do débito utilizando o Sicro 2
22.	Em continuidade, para atender ao disposto no Despacho do Relator, de 3/7/2017 (peça 91) , a SeinfraRodoviaAviação faz nova avaliação do valor do débito para a obra realizada com base no contrato PG 164/95, utilizando o Sicro 2 como referência e os custos dos insumos da época da licitação (nov/1995) , momento em que vigia o Sicro 1. 
23.	Utiliza as datas-chave relativas ao empreendimento, como ponto inicial da análise orçamentária que se propõe a fazer, conforme tabela abaixo. 
Tabela 1-A: Datas contratuais.
	Obra
	BR-226/MA

	Data de assinatura do contrato
	Dez/1995

	Data-base
	Nov/1995

	Execução
	Dez/1995 a Jan/1996

Fonte: peça 9, p. 29.
24.	Ressalta que, nessas datas, o único sistema de referência que vigorava era o Sicro 1 (vigência de 1992 a setembro de 2000) , substituído pelo Sicro 2, de outubro de 2000. Repisa que os serviços foram planejados, contratados e executados, exclusivamente, durante a vigência do Sicro 1 e que as obras foram realizadas com o emprego de técnicas, equipamentos, tecnologia, tributos e normativos disponíveis na época do Sicro 1. 
25.	Ao realizar o recálculo da obra com base no Sicro 2 (peça 91) , são utilizadas novas premissas de cálculo. A primeira delas é a utilização de preços de insumos da época da data-base do contrato, que é efetivada a partir de duas metodologias de cálculo já detalhadas: retroação dos custos de referência por índices de inflação e utilização de um sistema híbrido de orçamentação. Como a retroação dos valores de referência do Sicro 2 de outubro de 2000 para novembro de 1995 já tinha sido considerada tecnicamente frágil e imprópria, o recálculo da obra foi feito a partir de informações contidas no Sicro 2, a partir da utilização de um sistema híbrido de orçamentação, tecnicamente menos frágil. Utilizou-se, pois, as composições do Sicro 2 em conjunto com os custos dos insumos cotados à época da contratação da obra, momento em que vigia o Sicro 1. Nesse caso, há a fusão de composições do Sicro 2 com preços de insumos da época do Sicro 1. 
26.	Em relação à utilização de CPUs do Sicro 2 que melhor espelhem as CPUs do Sicro 1, optou-se, como premissa dos cálculos, utilizar as CPUs do Sicro 2 que melhor se adequassem, em termos da patrulha mecânica, às CPUs do Sicro 1. Ou seja, entre duas composições do Sicro 2 que representem a realização de um mesmo serviço, adotou-se a CPU que mais se aproximava, em termos de patrulha mecânica (equipamentos envolvidos na realização do serviço) , às CPU previstas no momento da celebração do Contrato PG 164/95. Mesmo assim, a Unidade Técnica alerta que a premissa ainda conduz à utilização de equipamentos previstos no Sicro 2 que não guardam qualquer relação com o disposto no Sicro 1.
27.	Quanto ao adicional de mão de obra, ressaltou que foi usada a Instrução de Serviço IS/DG 15/2006, na qual o DNIT determinou a inclusão de um valor adicional ao custo da mão de obra nas composições de preço unitário do Sicro 2, valor esse incluído para cobrir as despesas com EPI (equipamentos de proteção individual) , transporte, alimentação e ferramentas. Foram utilizados os seguintes percentuais incluídos nas composições do Sicro 2 para subsidiar a instrução: a) 20,51% em composições de serviços com a utilização de ferramentas; b) 15,51% em composições de serviços sem a utilização de ferramentas.
28.	A Unidade Técnica esclareceu, ainda, que as premissas de cálculo, já acatadas pelo Tribunal, serão mantidas na análise, em especial as acolhidas por meio do Acórdão 2948/2011-TCU-Plenário (Relator Ministro José Múcio Monteiro) e referendadas no Parecer do MP/TCU, que endossou a pertinência de se manter as premissas de cálculo relativas ao Contrato PG-164/95 durante o transcorrer do processo (peça 70, p. 1) . 
29.	Essas premissas estão relacionadas aos seguintes serviços (peça 3, p. 3-4) : substituição da brita produzida pela brita comercial; não inclusão, nas taxas de BDI, da parcela de mobilização e desmobilização; data-base da proposta dos preços de referência dos serviços para a Região Nordeste no mês; produtos betuminosos não fizeram parte das análises pois, na época eram pagos pelo valor da nota fiscal de aquisição. Foi, também, mantido o Fator de eficiência 0,9, adotado pela então Secob, segundo o qual serviços classificados no Sicro 1 como de "Construção Rodoviária", deveriam ter a sua produção por equipe minorada pelo fator 0,9, para melhor refletir a baixa produtividade da obra (o fator de 0,9 adveio de analogia entre os serviços do Sicro 1 e os serviços do Sicro 2, peça 3, p. 3) .
30.	A Unidade Técnica bem esclareceu que para fazer o novo cálculo com base no Sicro 2, não aplicou o fator de eficiência de 0,9, vez que esse sistema já inclui nas composições a diferença de produtividade entre as obras de "construção rodoviária" e "restauração rodoviária". Dessa forma, a não inclusão do fator não altera a premissa inicial adotada.
31.	Em relação aos cálculos, os resultados apresentados foram os seguintes:
Tabela 3: Resultados
	Sistema
	Valor original analisado do contrato (nov/1996) 
	Preço de referência (nov/1996) 
	Superfaturamento                   (nov/1996) 

	Sicro 1
	R$ 1.682.297,26
	R$ 1.610.866,72
	R$ 71.430,54

	Sicro 2
	R$ 1.682.297,26
	R$ 1.838.346,96
	-R$ 156.049,71

Fonte: peça 92.
32.	Os cálculos encontram-se detalhados no documento acostado à peça 92. A SeinfraRodoviaAviação enfatiza que os valores medidos e pagos no Contrato PG 164/95, quando colocados nos valores base do Sicro 2, alteram o resultado para um subfaturamento no valor de R$ 156.049,71 (nov/1995) . 
33.	Ao analisar, criticamente, a metodologia aplicada e os resultados obtidos, a Unidade Técnica põe em dúvida o nível de confiabilidade técnica da metodologia utilizada para aferir a ocorrência de superfaturamento no Contrato PG 164/95.
34.	No que diz respeito à possibilidade de incorporação de novas metodologias de execução de serviços ao orçamento, destacou que a nova orçamentação das obras utilizou as CPUs (Composições de Preços Unitários) do Sicro 2 que mais se assemelhavam às CPUs do Sicro 1 adotadas quando da celebração do Contrato PG 164/95. Embora seja uma metodologia que acarreta menos distorções, pondera a Unidade Técnica sobre a razoabilidade de emprego de outras opções. 
35.	Transcreve-se trecho do Voto condutor do Acórdão 1607/2015-TCU-Plenário que serviu de subsídio para a determinação de recálculo desta obra, para deixar assente que um dos pilares que sustenta as posições constantes desse Decisum está no pressuposto de que na execução dos serviços teriam sido utilizadas as novas metodologias previstas e incorporadas no Sicro 2. Ou seja, considerou-se que os métodos e sistemas de produção do Sicro 1 estariam ultrapassados e não teriam sido empregados nas obras, em especial nas referentes ao Contrato PG 164/95.
36.	Alerta-se para a possibilidade de utilização de CPUs do Sicro 2 que não tenham a melhor correspondência com as adotadas no orçamento elaborado com base no Sicro 1, que tenham por objeto serviços semelhantes. O exemplo dado é o recálculo feito a partir do Sicro 2, que adotou, nos serviços de escavação, carga e transporte - ECT de solos, o emprego de patrulhas compostas por carregadeira, trator de esteiras e caminhões. 
37.	A partir da comparação de serviços executados por carregadeira e escavadeira hidráulica, argumentou-se que o emprego destas trouxe ganho de produtividade, com a consequente redução dos custos. Noutros termos, os trabalhos antes realizados por dois equipamentos (trator de esteiras e carregadeira) passaram a ser realizados por escavadeiras hidráulicas. A tabela abaixo mostra, claramente, a economia obtida a partir da simples mudança de equipamentos:
Tabela 4: Comparação de custo dos serviços de ECT no Sicro 2 em função do tipo de equipamento
Fonte: CAMPELO, Valmir e CAVALVANTE, Rafael Jardim. Obras Públicas. Brasília, 2013 p. 585. 
38.	Vê-se, então, que a utilização de CPUs que adotam o equipamento escavadeira leva a relevante redução nos preços dos serviços de ECT (Escavação, Carga e Transporte) de uma obra. Diante dessa possibilidade de economia, o TCU tem determinado o uso de escavadeiras (Acórdãos 1.969/2017 - Relator: Min. Aroldo Cedraz; 546/2014 - Relator: Min. José Múcio Monteiro; 2.902/2012 - Relator: Min. José Múcio Monteiro; 2.408/2010 - Relator: Min. Subst. Marcos Bemquerer; 2.396/2010 - Relator: Min. Raimundo Carreiro; 396/2008 - Relator: Min. Raimundo Carreiro; 2.065/2007 - Relator: Min. Valmir Campelo; 950/2008 - Relator: Min. Valmir Campelo; 3.056/2009 - Relator: Min. Walton Alencar Rodrigues; 1.537/2010  - Relator: Min. José Múcio Monteiro, 2.144/2010 - Relator: Min. José Jorge, todos do Plenário do TCU) . 
39.	Ao utilizar a metodologia do Sicro 2, os novos custos dos serviços de ECT passaram a ser os seguintes: 
Tabela 7: Correções em CPU - utilização de escavadeira
	Serviço
	Unid
	Preço - Sicro 2 (jan/96) 

			Com carregadeiras e trator de esteiras
	Com escavadeiras

	Esc. carga e transp. Mat 1ª cat DMT 50 a 200 m
	m³
	R$ 1,55
	R$ 1,25

	Esc. carga e transp. Mat 1ª cat DMT 200 a 400 m
	m³
	R$ 1,67
	R$ 1,37

	Esc. carga e transp. Mat 1ª cat DMT 400 a 600 m
	m³
	R$ 1,73
	R$ 1,44

	Esc. carga e transp. Mat 1ª cat DMT 600 a 800 m
	m³
	R$ 1,79
	R$ 1,52

	Esc. carga e transp. Mat 1ª cat DMT 800 a 1000 m
	m³
	R$ 1,89
	R$ 1,61

	Esc. carga e transp. Mat 1ª cat DMT 1000 a 1200 m
	m³
	R$ 1,97
	R$ 1,68

	Esc. carga e transp. Mat 1ª cat DMT 1200 a 1400 m
	m³
	R$ 2,00
	R$ 1,74

	Esc. carga e transp. Mat 1ª cat DMT 1400 a 1600 m
	m³
	R$ 2,08
	R$ 1,82

Fonte: peça 94.
40.	Quando as patrulhas com tratores de esteira e carregadeiras foram substituídas por patrulhas com escavadeiras, houve redução significativa nos valores dos serviços. O problema, bem enfatizado pela Unidade Técnica, é que não há evidências da adoção dessa metodologia mais moderna de execução das escavações, carga e transporte. Por isso é bastante discutível a utilização desses cálculos.
41.	A Unidade Técnica apresenta os seguintes resultados dos cálculos, após os ajustes: 
Tabela 5: Resultados
	Valor original analisado do contrato (nov/1995) 
	Análise da ocorrência de superfaturamento

		Sistema
	Preço de referência     (nov/1995) 
	Superfaturamento                   (nov/1995) 

	R$ 1.682.297,26
	Sicro 1
	R$ 1.610.866,72
	R$ 71.430,54

	R$ 1.682.297,26
	Sicro 2 sem ajuste
	R$ 1.838.346,96
	-R$ 156.049,71

	R$ 1.682.297,26
	Sicro 2 com ajuste (conforme item III acima) 
	R$ 1.756.966,01
	-R$ 74.668,75

Fonte: Peça 3, p. 42, peça 92 e peça 94.
42.	Nas duas situações calculadas segundo o Sicro 2 há um subfaturamento de valores diferentes na obra (contrato PG 164/95) . Lança-se um alerta para o fato de que o recálculo do orçamento da obra conduz avaliações subjetivas e a valores paramétricos diferentes, o que gera dúvidas quanto à correção dos novos preços de referência orçados. Coloca que outros ajustes poderiam ser justificáveis, o que poderia conduzir a novo e imprevisível resultado, inclusive com possível retorno do superfaturamento. Para complicar ainda mais o cenário de dúvidas, explica que um quarto orçamento poderia ser obtido com base integral nas tabelas do Sicro 2, com a retroação dos preços para a data-base contratada. No entanto, essa metodologia de cálculo não foi utilizada pela vasta jurisprudência do TCU em sentido contrário.
43.	Insiste-se no fato de que qualquer metodologia aplicada para recálculo, leva a uma fragilidade dos resultados, principalmente se considerarmos que os novos cálculos adotam como parâmetro sistema de referência distinto daquele em que a obra foi planejada, licitada, contratada e executada. A conclusão que se chega é no sentido de que é tecnicamente reprovável sustentar qualquer resultado que decorra da alteração do Sicro 1. Registra-se que essa conclusão não invalida a adoção de ajustes pontuais nas composições de preço do Sicro 1, para fins de melhoria de sua representatividade.
44.	Em suas considerações finais, a Unidade Técnica registra que, para efeito ilustrativo, há ainda a possibilidade de uma interpretação complementar em relação à esposada na inicial destes autos, oportunidade em que foram realizados cálculos de débito segundo o Sicro 1. Chamou a atenção para dois pontos: incompletude da CPU 02.521.00 e BDI duplo.
45.	Em relação à incompletude da CPU 02.521.00, esclarece que a composição 02.521.00 (mistura areia-asfalto usinado a quente) , difere quando comparada a versão do Sicro 1 com a do Sicro 2. Enquanto a CPU do Sicro 2 prevê os insumos como "aquecedor de fluído térmico" e "oléo combustível", a do Sicro 1 não os contempla (peça 94) . Ao ver da Unidade Técnica, como não há no âmbito da planilha contratada itens do orçamento que poderiam ser substitutos dos dois insumos contidos no Sicro 2, e diante do fato de que a ausência desses itens impossibilita a execução do serviço mistura areia-asfalto, entende que seria prudente corrigir o preço da CPU 02.521.00 do Sicro 1 com a inserção desses dois insumos. Nesse caso, o custo do serviço ficaria em R$ 7,95/t em vez dos R$ 3,61/t calculados inicialmente neste processo.    
46.	Em relação ao BDI duplo, enfatiza-se que nos termos da análise inicial que subsidia este processo, optou-se por (peça 3, p. 4) : 
" (...) utilizar, para serviços de construção e conservação rodoviária, uma taxa única de BDI em todas as análises no valor de 33,18%, que corresponde à taxa de BDI do Sicro 1 para serviços de construção rodoviária (35,8%) , descontado o percentual referente às despesas de mobilização e desmobilização (2,62%) . Para os serviços de conservação rodoviária, mantivemos a taxa de BDI do Sicro 1, isto é, 40,5%." 
47.	Ainda sobre o BDI, ressalta que mesmo tendo utilizado dois BDIs para a análise deste processo, no âmbito de obras rodoviárias empreendidas pelo DNIT é comum que para cada empreendimento seja utilizado apenas um BDI de referência. A contratação sob enfoque foi celebrada com BDI único (peça 7, p. 38) . Com base no parâmetro balizador do Sicro 1, enfatiza que o BDI mais próprio para ser utilizado no caso em análise é o de obras de conservação (40,5%) , pois sendo obra emergencial, executada em dois meses (nov e dez/1995) , cujo objeto contemplava serviços de recomposição de crateras (peça 7, p. 1 a 20) , estamos diante de itens típicos de obras de conservação. Assim, após esses ajustes (incompletude da CPU e BDI) , foram obtidos os seguintes resultados:
Tabela 5: Resultados
	Valor original analisado do contrato (nov/1995) 
	Preço de referência - Sicro 1 com alterações     (nov/1995) 
	Superfaturamento                   (nov/1995) 

	R$ 1.682.297,26
	R$ 1.719.376,00
	-R$ 37.078,75

Fonte: peça 92.
III
Passo a analisar o mérito da questão
48.	É importante que se diga que no Voto condutor do Acórdão 1607/2015-TCU-Plenário (Relator Ministro Benjamin Zymler - TC Processo 006.322/2005-2) , os parâmetros do Sicro 2 foram utilizados para a análise orçamentária do caso concreto porque era o sistema de referência de custos de obras rodoviárias mais adequado. O parâmetro de temporalidade mostrou-se apropriado naquela situação específica, pois, como enfatizou o Relator, mais da metade dos serviços foram realizados na vigência do Sicro 2.
49.	No caso do Contrato PG 164/95 (peça 9, p. 20-23) , como bem enfatizou a Unidade Técnica, ele foi assinado em dezembro/1995 e as obras e serviços foram executados de dezembro/1995 a janeiro/1996. Ocorre que a primeira versão do Sicro 2, de outubro de 2000, só foi disponibilizada mais de 5 (cinco) anos após a assinatura e conclusão desse contrato. Dessa forma, para essa situação específica, de pronto, já percebo a inadequação da retroação de preços do Sicro 2 (out/2000) para a data base do contrato (dez/1995) .   
50.	Está evidente, como muitas vezes ressaltado pela SeinfraRodoviaAviação, que os resultados podem ficar distorcidos, diante da diversidade de arquitetura dos sistemas. Sobre o tema aliás, cumpre destacar que esta Corte de Contas, em várias oportunidades, já se posicionou de forma contrária à pretensão das empresas interessadas no cálculo do orçamento com embasamento em sistema de referência distinto do utilizado para a contratação (Acórdão 1194/2018-TCU-Plenário - Relator Ministro Substituto Augusto Sherman; Acórdão 2751/2018-TCU-Plenário e 1.624/2018-TCU-Plenário, ambos da Relatoria do Ministro Benjamin Zymler) .
51.	No caso ora em análise, os cálculos da Unidade Técnica mostram bem as várias situações que podem causar distorções nos cálculos e a importância de manter as premissas que estavam válidas na época da contratação. Nesse cenário, concordo que a utilização de um sistema de referência (Sicro 2) diverso do que estava vigente na época da licitação (Sicro 1) , contratação e execução das obras, faz com que para a realização de novos cálculos tenha que se recorrer a considerações subjetivas, o que termina enfraquecendo o recálculo e prejudicando a confiabilidade da análise orçamentária. 
52.	Mesmo utilizando Composições de Preços Unitários (CPU's) que melhor espelhassem as CPUs do Sicro 1, previstas no momento da celebração do Contrato PG 164/95, observou-se equipamentos previstos no Sicro 2 que não guardam qualquer relação com os do Sicro 1. Também em relação ao adicional de mão de obra, mesmo com a utilização de percentuais incluídos nas composições do Sicro 2, foram evidenciadas distorções nos novos cálculos, detalhados no documento contido na peça 92. 
53.	Os valores medidos e pagos no Contrato PG 164/95, quando colocados na base do Sicro 2, alteraram o resultado de um superfaturamento para um subfaturamento no valor de R$ 156.049,71 (nov/1995) . Mas o nível de confiabilidade técnica da nova metodologia utilizada para aferir a ocorrência ou não de superfaturamento no Contrato PG 164/95 pode ser questionado, uma vez que quando patrulhas com tratores de esteira e carregadeiras foram substituídas por patrulhas com escavadeiras, houve redução significativa nos valores dos serviços, a despeito de não ter sido evidenciada a adoção da metodologia mais moderna de execução das escavações, carga e transporte quando da execução do Contrato sob enfoque. 
54.	Nas duas situações calculadas segundo o Sicro 2, como visto, houve subfaturamentos de valores diferentes para a obra relacionada ao Contrato PG 164/95. Como foram feitas avaliações subjetivas e com valores paramétricos diferentes, várias dúvidas são identificadas quanto à correção dos novos preços de referência orçados. O fato é que qualquer metodologia aplicada para recálculo, leva a uma fragilidade dos resultados, principalmente se considerarmos que os novos cálculos adotam como parâmetro sistema de referência distinto (Sicro 2) daquele em que a obra foi planejada, licitada, contratada e executada (Sicro 1) . 
55.	Com isso, modificações nas premissas acabam ocasionando insegurança jurídica, tanto para o Administrado, quanto para a Administração Pública. A meu ver, mostra-se inadequado falar em novas tecnologias contidas no Sicro 2, quando as obras foram feitas cinco anos antes da previsão de uso das mesmas, só doravante incorporadas pelo Sicro 2. Para reforçar esse entendimento, é importante rememorar que o para evitar incorreções decorrentes de comparações inapropriadas, no Informativo Sicro 1/2017 (Novo Sicro) , o próprio DNIT chamou a atenção para que os novos orçamentos a serem elaborados com fundamento no mês-base/Jan-2017, não devem utilizar composições de custos e parâmetros de sistemas diferentes.
56.	Assim, diferentemente das defesas apresentadas, em que os responsáveis questionam o método empregado pelo Tribunal para apuração do sobrepreço que lhes foi imputado, o que se percebe é que os novos cálculos, feitos com base no Sicro 2, trazem mais insegurança, pelas dúvidas e inadequações trazidas a partir da aplicação de premissas diferenciadas de cálculo. É bom repisar que os cálculos efetuados pelo TCU com base no Sicro 1 foram bem conservadores, vez que adotadas estimativas que redundaram em débito de menor valor, situação claramente favorável à defesa.
57.	No caso concreto, o recálculo da obra segundo sistema de referência distinto do originalmente utilizado na contratação do empreendimento mostrou-se inadequado. Concordo, pois, com a Proposta de Encaminhamento da Unidade Técnica no sentido de manter o cálculo original do superfaturamento apurado no Contrato PG 164/95, segundo orçamentação de referência realizada, exclusivamente, com base no Sicro 1, por carência técnica para fundamentar a adoção de qualquer resultado que se possa obter por meio do recálculo segundo o Sicro 2.
58.	Diante das considerações aqui alinhadas, Voto por que o Plenário desta Corte de Contas adote a proposta de Acórdão que ora submeto à apreciação.
TCU, Sala das Sessões Ministro Luciano Brandão Alves de Souza, em 24 de junho de 2020.
RAIMUNDO CARREIRO 
Relator